ACORDAO-COMPLETO-2523887

ACÓRDÃO 2672/2022 ATA 16/2022 - SEGUNDA CÂMARA

VISTOS, relatados e discutidos estes autos de tomada de contas especial instaurada pelo Fundo Nacional de Saúde (FNS) , em desfavor dos Srs. José Rubens Iglesias, na condição  de  Secretário de Estado da Saúde do Distrito Federal (gestão 17/6/2008 a 21/8/2008) , e Augusto Silveira de Carvalho, na condição de Secretário de Estado da Saúde do Distrito Federal (gestão 21/8/2008 a 23/11/2009) , em razão de não comprovação da boa e regular aplicação de recursos do Sistema Único de Saúde (SUS) repassados à Secretaria de Estado de Saúde do Distrito Federal (SES/DF) no exercício de 2008, tendo em vista a impugnação parcial das despesas realizadas com referidos recursos.
ACORDAM os Ministros do Tribunal de Contas da União, reunidos em Sessão da Segunda Câmara e ante as razões expostas pelo Relator, em:
9.1. acolher as alegações de defesa apresentadas por José Rubens Iglesias, promovendo sua exclusão desta relação processual;
9.2. acolher as alegações de defesa e as razões de justificativa do Sr. Augusto Silveira de Carvalho e, com fundamento nos arts. 1º, inciso I, 16, inciso II, 18 e 23, inciso II, da Lei nº 8.443, de 16 de julho de 1992, c/c os arts. 1º, inciso I, 208 e 214, inciso II, do Regimento Interno, julgar suas contas regulares com ressalva, dando-lhe quitação;
9.3. enviar cópia deste acórdão ao Fundo Nacional de Saúde, à Secretaria de Saúde do Distrito Federal e aos responsáveis.

Tomada de contas especial instaurada pelo Fundo Nacional de Saúde em razão da impugnação parcial de despesas dos recursos repassados à Secretaria de Estado da Saúde do DF, na modalidade fundo a fundo, à conta do Assistência Farmacêutica, no exercício de 2008.

Segunda Câmara

Fundo Nacional de Saúde - MS.

3. Interessados/Responsáveis:
3.1. Responsáveis: Augusto Silveira de Carvalho (XXX.964.781-XX); José Rubens Iglesias (XXX.547.008-XX).

13.1. Ministros presentes: Aroldo Cedraz (na Presidência), Augusto Nardes (Relator) e Antonio Anastasia.
13.2. Ministro-Substituto convocado: André Luís de Carvalho.

AUGUSTO NARDES

Reproduzo a seguir a instrução de mérito elaborada no âmbito da Secretaria de Controle Externo de Tomada de Contas Especial - SecexTCE, aprovada de forma unânime pela instância diretiva da unidade (peças 74/76) :
"INTRODUÇÃO
1.	Cuidam os autos de tomada de contas especial instaurada pelo Fundo Nacional de Saúde (FNS) , em desfavor dos Srs. José Rubens Iglesias (CPF  XXX.547.008-XX) , na condição  de  Secretário de Estado da Saúde do Distrito Federal (gestão 17/6/2008 a 21/8/2008, peça 2, p. 144) , e Augusto Silveira de Carvalho (CPF XXX.964.781-XX) , na condição de Secretário de Estado da Saúde do Distrito Federal (gestão 21/8/2008 a 23/11/2009, peça 2, p. 144) , em razão de não comprovação da boa e regular aplicação de recursos do Sistema Único de Saúde (SUS) repassados à Secretaria de Estado de Saúde do Distrito Federal (SES/DF) no exercício de 2008, tendo em vista a impugnação parcial das despesas realizadas com referidos recursos.
HISTÓRICO
2.		O processo originou-se das constatações contidas no Relatório de Auditoria 8495 (peça 2, p. 12-140) do Departamento Nacional de Auditoria do SUS (Denasus) , realizada na Secretaria de Estado da Saúde do Distrito Federal (SESDF) , com o objetivo de verificar a execução do Componente de Medicamentos de Dispensação Excepcional em suas diversas fases. A auditoria abrangeu o exercício de 2008 e constatou dano ao erário de R$ 505.308,38 (v. peça 3, p. 21-44; peça 2, p. 14-25) , devido às seguintes irregularidades: 
a)	perda de medicamentos adquiridos pelo Ministério da Saúde e distribuído à SESDF, por não comprovação da estabilidade devido ao acondicionamento sob condições desfavoráveis;
b)	distribuição de medicamentos do Componente de Medicamentos de Dispensação Excepcional, adquiridos com recursos federais, para unidades da rede assistencial onde a Portaria MS/GM 2577/2006 não é cumprida;
c)	Não apresentação de documentação para inclusão e monitoramento dos pacientes, conforme os Protocolos Clínicos e Diretrizes Terapêuticas/MS.
2.1.	Somente aquelas ocorrências relevantes e que causaram dano ao erário estão sendo apuradas nestes autos, ocorrências essas descritas no item VII - proposição de Devolução 1.1. Fundo de Origem: Federal, subitem 1.1.1.1 - Bloco de Financiamento: Assistência farmacêutica - Medicamentos Excepcionais, as quais excluíram as irregularidades apontadas na alínea "b" do item anterior.
3.	O detalhamento do débito realizado pelo Denasus consta da peça 2, p. 14-25, e da peça 3, p. 59-84. 
4.	O Relatório Completo do Tomador de Contas 00013/2017 (peça 1, p. 13-31) , acompanhando entendimento do Denasus, caracterizou a responsabilidade dos Srs. José Rubens Iglesias e Augusto Silveira de Carvalho, na condição de ex-secretários de Saúde do Distrito Federal.
5.	O Relatório de Auditoria 1223/2017 do Controle Interno (peça 1, p. 38-41) retrata as questões relatadas no Relatório de Tomada de Contas Especial.
6.	Diante disso, a Secretaria de Controle Interno certificou a irregularidade das contas (peça 1, p. 42-43) , acompanhado do parecer do dirigente do órgão de controle interno (peça 1, p. 44-45) , tendo o Ministro de Estado da Saúde, Sr. Ricardo Barros, registrado o conhecimento das conclusões daquele órgão de controle interno (peça 1, p. 48) . A responsabilização foi devidamente inscrita no Siafi (peça 1, p. 11-12) .
7.	A presente tomada de contas especial foi autuada no TCU em 28/2/2018, dando início à fase externa da TCE.
8.	Em decorrência da instrução a¿ peça 4 e em cumprimento ao Despacho do Sr. Ministro- Relator (peça 7) , foi promovida a citação dos Srs. Jose¿ Rubens Iglesias e Augusto Silveira de Carvalho, mediante os Ofícios 2085 e 2087/2018 (peças 8 a 11) , respectivamente, ambos de 4/10/2018.
8.1.	Os mencionados responsáveis tomaram ciência das citações que lhe foram remetidas, conforme documentos constantes das peças 12 e 13, tendo apresentado, tempestivamente, considerando as prorrogações de prazo solicitadas e obtidas (peças 14, 16, 17 e 18) suas alegações de defesa, conforme documentação integrante das peças 23 a 28 (Jose¿ Rubens Iglesias) e 29 (Augusto Silveira de Carvalho) .
9.	Na instrução acostada à peça 32, foram analisadas as alegações de defesa dos responsáveis e propostas as seguintes medidas preliminares: 
	a) diligência ao Departamento de Auditoria do SUS do Ministério da Saúde (Denasus/MS) , para que, em complemento ao Relatório de Auditoria Denasus 8495, de 7/12/2009, informasse o nome dos responsáveis pela obra (empresa executora e fiscal do contrato) que estava em andamento quando do desligamento das geladeiras do Núcleo de Dispensação de Medicamentos Excepcionais (Nudime) , em 27/6/2008, para fins de caracterização mais adequada da responsabilização pelo prejuízo associado à perda dos medicamentos por falta da respectiva refrigeração;
	b) audiência do Sr. Augusto Silveira de Carvalho, CPF: XXX.964.781-XX, na condição de ex-Secretário de Saúde do Distrito Federal, para que apresentasse razões de justificativa quanto à omissão quanto à determinação da apuração dos fatos e identificação dos responsáveis pela perda de 166 frascos de Interferon alfa peguilado 2b 100 mcg e 88 frascos de Imiglucerase 200 UI e 66 frascos de Triptorrelina 3,75 mg (perda levada ao seu conhecimento em 23/9/2009) , os quais estavam acondicionados em dois refrigeradores por se tratar de medicamentos que devem ser conservado a temperaturas entre 2º e 8º Celsius, refrigeradores esses que foram indevidamente desligados no período de 27 a 30/6/2008 e que não possuíam termômetros que permitissem saber a que temperatura foram encontrados e, por isso, não se teve como apurar suas respectivas estabilidades, resultando em conclusão, após estudos, da inservibilidade dos mesmos.
9.1.	As mencionadas medidas preliminares foram realizadas em cumprimento ao Despacho do Secretário (peça 34) , mediante os Ofícios-TCU-Secex-TCE 4090/2019 (diligência, peças 36 e 37) e 4091/2019 (audiência, peças 38 e 39) , ambos datados de 14/6/2019. 
9.2.	Em resposta à diligência promovida pela Secretaria de Controle Externo de Tomada de Contas Especial, por meio do Ofício 4090/2019 (peças 36 e 37) , o Denasus/MS apresentou, intempestivamente, em 15/7/2019, resposta à diligência realizada, por intermédio do Ofício 292/2019/CGAUD/DENASUS/MS, de 8/7/2019 (cf. peça 40) , informando não ter encontrado documentos em seus arquivos que permitisse prestar as informações solicitadas e que, por ter conhecimento que haveria processo de apuração dos fatos em questão em andamento junto à SES/DF, promoveu solicitação, no mesmo dia 8/7/2019, perante àquela Secretaria, no sentido de obter as referidas informações.
9.3.	Em relação à audiência realizada, o Sr. Augusto Silveira de Carvalho apresentou, tempestivamente, razões de justificativa, consubstanciadas à peça 45.
10.	Considerando o não atendimento da diligência pelo Denasus/MS, diante da impossibilidade de faze¿-lo e considerando a possibilidade de obter os referidos dados junto a¿ SES/DF, foi proposta, para a devida configuração da autoria dos atos impugnados, diligência junto a¿ SES/DF para que se proceda a juntada, aos presentes autos, das informações objeto da diligência realizada.
10.1.	A diligência acima foi realizada em cumprimento ao Despacho do Secretário (peça 49) , mediante o Ofício-TCU-Seproc 14609/2019 (peça 50) , datado de 10/12/2019, reiterado pelo Ofício-TCU/Seproc 28866/2020, de 12/6/2020 (peça 55) .
10.2.	Em resposta à diligência promovida pela Seproc, a SESDF, primeiramente (Ofício 411/2020 - SES/GAB) , solicitou dilação de prazo de dez dias para atendimento à diligência; em um segundo momento (Oficio 3019/2020 - SES/GAB, de 27/5/2020, peça 54) , reiterou pedido de dilação de prazo de dez dias. Não houve, então, nenhuma outra manifestação ao TCU feita pela referida entidade.
10.2.1.	Ocorreu, no entanto, que veio aos autos manifestação do sr. Sharlon Marco Junqueiro, que se identificou como o executor do contrato 041/2006 (referente às obras no âmbito das quais as geladeiras teriam sido desligadas) , onde informa conhecimento da diligência do TCU e sobre ela se manifesta, fazendo juntar aos autos, como documentos de suporte à sua manifestação, as peças 56 a 70.
ANÁLISE DOS PRESSUPOSTOS DE PROCEDIBILIDADE DA IN/TCU 71/2012
Verificação de Eventual Prejuízo ao Contraditório e Ampla Defesa
11.	Verifica-se que não há prejuízo ao contraditório e ampla defesa, uma vez que não houve o transcurso de mais de dez anos desde o fato gerador sem que tenha havido a notificação dos responsáveis pela autoridade administrativa federal competente (art. 6º, inciso II, c/c art. 19 da IN/TCU 71/2012, modificada pela IN/TCU 76/2016) , pois os recursos transferidos e as despesas impugnadas referem-se ao exercício de 2008, as despesas impugnadas datam de 30/6/2008 a 12/3/2009, e os responsáveis foram notificados sobre as irregularidades pela autoridade administrativa competente conforme descrito no Relatório Completo do Tomador de Contas Especial 00013/2017 (peça 1, p. 13-31) em 2012, 2013, 2014, 2016, conforme Quadro 1 da Apêndice I desta Instrução.
Valor de Constituição da TCE
12.	Verifica-se que o valor atualizado do débito apurado (sem juros) em 1º/1/2017 é de R$ 820.201,89 (v. peça 31, p. 50) , portanto, superior a R$ 100.000,00, na forma estabelecida conforme os arts. 6º, inciso I, e 19 da IN/TCU 71/2012, modificada pela IN/TCU 76/2016) .
12.1.	Consigne-se que, apesar de o Relatório de Auditoria-CGU 1223/2017 ter registrado o valor nominal total do débito relacionado a Augusto Silveira de Carvalho o montante de R$ 319.448,08 (peça 1, p. 40) , tem-se, tomando por base as parcelas discriminadas no respectivo demonstrativo de débito (peça 1, p. 14-25) , que tal totalização corresponde, efetivamente, ao montante de R$ 319.448,28.
13.	A tomada de contas especial está, assim, devidamente constituída e em condição de ter seguimento.
VERIFICAÇÃO DA EXISTÊNCIA DE OUTROS DÉBITOS
14.	Em atenção ao comando contido no item 9.4 do Acórdão 1772/2017-TCU-Plenário, de relatoria do Exmo. Ministro-Substituto Augusto Sherman Cavalcanti, e em atendimento ao disposto no art. 6º, § 1º, da Instrução Normativa TCU 71/2012, informa-se que, não foi constatada a existência de outros débitos imputáveis aos responsáveis arrolados nestes autos em outros processos em tramitação neste Tribunal (v. consultas, peça 30) .
EXAME TÉCNICO
Esgotamento da via administrativa do Ministério da Saúde para ressarcimento do dano
15.	Preliminarmente, oportuno consignar que, nos termos do art. 23, § 1º, do Decreto 7.827/2012, que regulamenta a Lei Complementar 141/2012, e item 9.3.5.2 do Acórdão 1072/2017-TCU-Plenário (Relator Min. Bruno Dantas) , foram esgotadas, na via administrativa de controle interno do Ministério da Saúde, as medidas para ressarcimento do dano, conforme notificações aos responsáveis, conforme indicado no Quadro 1 do Apêndice I desta Instrução e registrado no Relatório do Tomador de Contas, peça 1, p. 25-27.
Caracterização das irregularidades geradoras do dano ao erário
16.	Extrai-se da situação sintetizada na seção "histórico" desta instrução que o tomador de contas identificou como ilícito gerador do dano as seguintes irregularidades:
16.1.	Ocorrência 1: perda de medicamentos adquiridos pelo Ministério da Saúde e distribuído à SESDF, por não comprovação da estabilidade devido ao acondicionamento sob condições desfavoráveis;
Valor histórico: R$ 185.860,00;
Dispositivos violados: item 14.2 do Manual de Boas Práticas para Estocagem de Medicamentos - Central de Medicamentos - CEME/MS; Portaria da SVS/MS 802/1998;
Responsável: Sr. José Rubens Iglesias, na condição de ex-secretário de Saúde do Distrito Federal.
Condutas: deixar que ocorresse perda de medicamentos adquiridos pelo Ministério da Saúde em face do acondicionamento dos medicamentos sob condições desfavoráveis, quando deveria ter providenciado a troca dos equipamentos;
Evidência: Constatação 48231 do Relatório de Auditoria do Denasus (peça 2, p. 38-39) ;
16.2.	Ocorrência 2: Não apresentação de documentação para inclusão e monitoramento dos pacientes, conforme os Protocolos Clínicos e Diretrizes Terapêuticas/MS;
Valor histórico: R$ 319.448,28;
Dispositivos violados: itens 11 e 19 da Portaria MS/GM 2577, de 27/10/2006;
Responsável: Sr. Augusto Silveira de Carvalho, na condição de Secretário de Estado da Saúde do Distrito Federal;
Condutas: deixar de comprovar a boa e regular aplicação dos recursos repassados pelo FNS, quando deveria ter apresentado as Autorizações de Procedimentos de Alta Complexidade- (APAC) , aplicativo de captação do atendimento ambulatorial no qual são registrados os procedimentos que exigem autorização previa do gestor local para sua execução pelo estabelecimento de saúde, documentação comprobatória essencial das despesas realizadas pela Secretaria de Estado da Saúde do Distrito Federal com recursos do Bloco: Assistência Farmacêutica;
Evidência: Constatação 48760 do Relatório de Auditoria do Denasus (peça 2, p. 42) .
17.	Ressalte-se que todas ocorrências se referem à falta e/ou falha na documentação comprobatória das despesas ou na proteção de patrimônio adquirido com recursos federais, como descrito no Relatório de Auditoria 8495 (peça 2, p. 12-140) do Departamento Nacional de Auditoria do SUS (Denasus) .
17.1.	É cediço que cabe ao responsável demonstrar, por meio da documentação exigida na legislação de regência, a boa e regular aplicação dos recursos públicos federais geridos e a adequada guarda de bens públicos, em obediência ao disposto nos arts. 70, parágrafo único, da Constituição da República, 93 do Decreto-Lei 200/1967 e 66 e 145 do Decreto 93.872/1986. 
17.2.	A regularidade do pagamento com recursos públicos somente é assegurada com a observância dos procedimentos prévios de liquidação e empenho da despesa fixados nos arts. 60 a 64 da Lei 4.320/1964 e demais normas regentes, especialmente os itens 11 e 19 da Portaria MS/GM 2577, de 27/10/2006; já a adequada guarda de bens públicos é auferida pelo atendimento às disposições aplicáveis aos referidos bens; no caso, o item 14.2 do Manual de Boas Práticas para Estocagem de Medicamentos - Central de Medicamentos - CEME/MS; Portaria da SVS/MS 802/1998.
17.3.	Ante esse arcabouço normativo, os gestores aqui responsabilizados deveriam comprovar que os pagamentos foram precedidos do cumprimento dos Protocolos Clínicos e Diretrizes Terapêuticas do Ministério da Saúde - PCDT/MS e pertinência da cobrança dos procedimentos no sistema Autorização para Procedimentos de Alto Custo/Complexidade (APAC) , em respeito à legislação pátria, com respaldo em documentos hábeis a comprovar tais despesas, assim como ter promovido a guarda adequada dos medicamentos para prevenir a sua perda por falha na sua conservação.
Individualização das Condutas
18.	Cabe ressaltar que a responsabilização dos agentes públicos integrantes da relação processual desta TCE é compatível com o entendimento firmado pelo TCU no item 9.3.3 do Acórdão 1072/2017-TCU-Plenário, de relatoria do Ministro Bruno Dantas, segundo o qual o dano ao erário deve ser restituído ao FNS pelos gestores: 
9.3.3. tratando-se de débito decorrente de dano ao erário propriamente dito, cabe ao gestor responsável pela irregularidade a obrigação de devolver os recursos, visto que, nessas situações, não há evidências de que eles tenham sido aplicados em prol de alguma finalidade pública, devendo a recomposição ser feita ao Fundo Nacional de Saúde, em respeito ao disposto no art. 2º, inciso VII, do Decreto 3.964/2001 combinado com o art. 33, § 4º, da Lei 8.080/1990.
19.	Considerando os ilícitos acima identificados, a imputação de responsabilidade atende aos pressupostos estabelecidos na jurisprudência desta Corte de Contas. Com efeito, há elementos para individualizar as condutas, o nexo de causalidade entre estas e as irregularidades geradoras do dano e está caracterizada a atuação, no mínimo culposa, dos responsáveis, conforme resumido na matriz de responsabilização anexa a esta instrução e a seguir demonstrado.
Verificação do Prazo de Prescrição da Pretensão Punitiva
20.	Observa-se não ter ocorrido, em relação ao prejuízo causado pela perda dos medicamentos, considerando a data de 23/9/2009, a prescrição da pretensão punitiva por parte do TCU que, nos termos do entendimento firmado no Acórdão 1441/2016-TCU-Plenário (Rel. Ministro Benjamin Zymler) , subordina-se ao prazo geral de prescrição indicado no art. 205 do Código Civil, qual seja, dez anos contados a partir da data de ocorrência da irregularidade sancionada, nos termos do art. 189 do Código Civil. Em relação às demais irregularidades discutidas nesta TCE, ocorreu a mencionada prescrição, por serem irregularidades ocorridas nos dias 4 e 12/3/2009, portanto há mais de 10 anos.
Análise das Citações e da Audiência
21.	Em relação às citações realizadas no presente processo, já foram objeto de análise na instrução acostada a peça 32.
22.	Na análise das alegações de defesa de José Rubens Iglesias juntadas às peças 23, 24, 25, 26, 27 e 28, procedida na instrução acostada à peça 32, registrou-se que a perda de medicamentos devido a não comprovação da estabilidade dos mesmos para fins de dispensação que a ele havia sido imputada decorria do fato de tal irregularidade ter sido comunicada à Gerência de Medicamentos Excepcionais (Gemex/Diasf/SAS/SES/DF) por meio do Memorando 0139/2008 - NUDIME/GEMEX/DIASF/SAS, de 30/6/2009 (peça 26, p. 6) , que indicara ter ocorrido, em 30/06/2008 (segunda-feira) , às 7h10, a observação de que os dois refrigeradores que acondicionavam os medicamentos tinham sido desligados no período de 27 a 30/6/2008 (v. peça 26, p. 3) , em função de uma obra realizada na estrutura física do Nudime que teria levado ao desligamento das geladeiras, provavelmente para a instalação de divisórias ocorrida no dia 27/6/2008 (cf. peça 26, p. 6) . Após a verificação do fato, as geladeiras foram religadas e os produtos mantidos em armazenamento, aguardando instruções quanto ao procedimento a ser adotado (v. peça 26, p. 22) .
22.1.	Os mencionados refrigeradores não dispunham de termômetros para o monitoramento de suas temperaturas, o que levou à interdição dos medicamentos ali acondicionados (cf. Termos de Interdição Cautelar da Subsecretaria de Vigilância à Saúde 55326, 55327 e 55328 de 01/10/2008, v. peça 26, p. 12, referidos no Termo de Vistoria 779769) , por não comprovação de sua estabilidade, e à proposição, pela equipe de Auditoria do Denasus, de ressarcimento ao Fundo Nacional de Saúde no valor de R$ 185.860,00, referentes aos 166 frascos de Interferon alfa peguilado 2b 100 mcg, 88 frascos de Imiglucerase 200 UI e 66 frascos de Triptorrelina 3,75 mg (v. Formulário de Entrada de Medicamentos contendo a relação dos medicamentos, peça 26, p. 7) , sendo que estes foram excluídos do débito por não constarem no documento de transferência dos medicamentos da GEAB o número do lote, o que impedira a identificação da nota fiscal de compra, os valores envolvidos e a fonte de pagamento (cf. Relatório de Auditoria Denasus 8495, constatação 48231, peça 2, p. 38) , medicamentos distribuídos pelo Ministério da Saúde. Mais tarde, foi proposta a desinterdição (cf. Termo 55697, de 23/12/2008, peça 26, p. 13) e incineração de tais medicamentos por terem sido considerados inservíveis, nos termos da Portaria SES/DF 12, de 29/9/2009, conforme Memo 442/2009-DIASF/SAS/SES/DF, de 15/6/2009 (peça 26, p. 3-5) , que considerou consultas feitas a fornecedores e à Agência Nacional de Vigilância Sanitária como subsídios à decisão de considerar tais medicamentos inservíveis (v. peça 26, p. 10-24) .
22.2.	A Subsecretaria de Atenção à Saúde fez solicitação de desfazimento e incineração por inviabilidade de uso dos medicamentos em apreço à Unidade de Administração Geral da Secretaria de Saúde do Distrito Federal em 3/7/2009, por meio do memorando 442/2009-DIASF/SAS/SES (peça 26, p. 25) . Tal Unidade pede, à Diretoria de Suporte Material, manifestação quanto à solicitação em 6/7/2009 (peça 26, p. 26) e, após saneamento de dúvidas (peça 26, p. 58-63) , foi encaminhado o processo para conhecimento do Secretário de Saúde em 23/9/2009 (peça 26, p. 64-65) para autorização do desfazimento e incineração dos mencionados medicamentos, a qual ocorreu no mesmo dia (cf. peça 26, p. 67) .
22.3.	O desperdício de medicamentos se deu pela falta de termômetros para o monitoramento em suas geladeiras, em inobservância ao item 14.2 do Manual de Boas Práticas para Estocagem de Medicamentos - Central de Medicamentos - CEME/MS, que exige que as medições de temperatura sejam efetuadas de maneira constante e segura, com registros escritos, e ao art. 12, inciso V, da Portaria da SVS/MS nº 802/1998, que exige que o distribuidor por atacado de produtos farmacêuticos disponha de equipamentos de controle de temperatura e umidade, ou qualquer outro dispositivo necessário à boa conservação dos produtos, devidamente calibrados.
23.	Também durante aquela análise, rejeitou-se a alegação de prescrição tendo em vista que a  questão da prescritibilidade das ações de ressarcimento por danos causados ao Erário foi objeto de incidente de uniformização de jurisprudência suscitado no âmbito desta Corte de Contas, o qual foi julgado pelo Acórdão 2709/2008-TCU-Plenário - Relator: Min. Benjamin Zymler (TC Processo 005.378/2000-2) . Por meio desse decisum, firmou-se o entendimento segundo o qual são imprescritíveis as ações de ressarcimento por prejuízos gerados ao Erário, em consonância com posicionamento do Plenário do Supremo Tribunal Federal, exarado em sede de Mandado de Segurança (MS 26.210-9/DF, Relator Ministro Ricardo Lewandowski) . Segue trecho do referido Acórdão:
9.1. deixar assente no âmbito desta Corte que o art. 37 da Constituição Federal conduz ao entendimento de que as ações de ressarcimento movidas pelo Estado contra os agentes causadores de danos ao erário são imprescritíveis, ressalvando a possibilidade de dispensa de instauração de tomada de contas especial prevista no §4º do art. 5º da IN TCU 56/2007 [vigente à época; sucedida pela IN TCU no 71/2012];
23.1.	Considerou-se, ainda, que o instituto da prescrição nos processos do TCU obedece ao art. 37, § 5º, da Constituição da República, no tocante ao ressarcimento do prejuízo ao erário, e ao art. 205 da Lei 10.406/2002 (Código Civil) , no que se refere à pretensão punitiva. Assim, quanto ao débito, a ação ressarcitória é imprescritível, e quanto à aplicação de sanções, ela prescreve em dez anos a contar da data de ocorrência das irregularidades, nos termos do art. 189 do Código Civil (Acórdão 1441/2016-TCU-Plenário, Rel. Ministro Benjamin Zymler) .
23.2.	Anotou-se que a condenação em débito em processo de TCE não tem caráter punitivo, possuindo, essencialmente, natureza jurídica de reparação civil pelo prejuízo causado ao erário, não sendo alcançada, portanto, pelo instituto da prescrição da pretensão punitiva. (Súmula TCU 282: As ações de ressarcimento movidas pelo Estado contra os agentes causadores de danos ao erário são imprescritíveis) .
23.3.	Não se aplicaria, então, ao caso concreto (pretensão de ressarcimento ao erário fundada em ilícito administrativo) a decisão invocada pelo responsável por meio da qual a Primeira Turma do STF, no MS 32210, de 21/3/2017, diz aplicar-se o prazo da Lei 9.873/1999, especialmente à pretensão punitiva.
23.4.	No que diz respeito à prescrição da pretensão punitiva, ressaltou-se que, nos termos do Acórdão 1441/2016-TCU-Plenário, o qual uniformizou a jurisprudência do TCU acerca da questão, prevalecendo o entendimento de que se aplica o prazo geral de prescrição indicado no art. 205 do Código Civil, que é de 10 anos, contado da data de ocorrência da irregularidade sancionada, nos termos do art. 189 do Código Civil, sendo este prazo passível de ser interrompido pelo ato que ordenar a citação, a audiência ou a oitiva do responsável. No caso em exame, com efeito, ocorreu a prescrição punitiva, uma vez que o evento se deu em 30/6/2008 e o ato de ordenação da citação deu-se em 2/10/2008, mais de dez anos depois (v. peça 7) .
23.5.	Por todo o exposto, não se vislumbrou plausível o pedido da defesa para arquivar os presentes autos, com base no instituto da prescrição administrativa, haja vista que a pretensão do TCU de buscar o ressarcimento de dano causado ao erário é imprescritível. Para o presente caso, no entanto, restou reconhecida a prescrição da pretensão punitiva do TCU (multa) , considerando que houve o transcurso de mais de dez anos entre o fato gerador da irregularidade e a data do ato que ordenou a citação do responsável.
24.	A análise evidenciou que a condição de interinidade do responsável José Rubens Iglesias é inconteste, visto que foi designado para responder cumulativamente pelo cargo de Secretário de Estado da Secretaria de Estado da Saúde do Distrito Federal por Decreto de 16/6/2008 (cf. publicação de 17/6/2008, DODF, peça 3, p. 109) . De fato, a verificação da situação de desligamento das geladeiras no dia 30/6/2008 ocorreu há treze dias do início de sua gestão, com indícios de que esse fato foi provocado por movimentos associados a obras lá em realização há dois meses (cf. peça 26, p. 6) . 
24.1.	Com efeito, independente do tempo decorrido, não se demanda do gestor que conheça toda a estrutura e atribuições no sentido de ter conhecimento de tudo que se passa na instituição, mas que tenha implantado pontos de controle mínimos para as atividades desenvolvidas em seu órgão que favoreçam a detecção de irregularidades, enquanto responsável pela Secretaria, nos termos do art. 13, alínea "a", do Decreto-Lei 200, de 25 de fevereiro de 1967. Não foi trazida aos autos, a esse respeito, qualquer iniciativa do defendente que demonstrasse ter procurado gerar mecanismos de controle no sentido mencionado. Entretanto, em relação ao fato de a obra ter iniciado na gestão anterior, o cumprimento do contrato se dá nos limites temporais do que foi acertado em suas cláusulas, nos termos do art. 54 da Lei 8.666, de 21 de junho de 1993. 
24.1.1.	Estando vigente o contrato por ocasião do mandato do dirigente do órgão, cabia-lhe a fiscalização e acompanhamento por meio de representante designado, por força do art. 67 da Lei 8.666/1993, motivo pelo qual não se sustenta argumento pela impossibilidade de ter conhecimento de contrato de obra em vigor sem que isso tenha implicado em falha em seus controles internos em relação aos serviços contratados pela Administração pela qual passou a responder. Assim, a condição de interinidade, que não lhe vedou o exercício pleno das atribuições do cargo, a brevidade da gestão, que não lhe impediu de propor controles internos sob sua responsabilidade, inclusive sobre contratos em andamento, não impossibilitaram a imputação de responsabilidade ao defendente por culpa in vigilando, e não por responsabilidade objetiva. 
25.	Quanto ao fato de não ter sido intimado para defender-se pelo fato de o Relatório de Auditoria Complementar em 17/12/2013 ter-lhe sido enviado somente para conhecimento, ressalte-se que tal relatório gerado em 4/12/2013 traz em sua conclusão que o objetivo de sua notificação era para lhe proporcionar o direito de defesa (v. peça 3, p. 21) , não somente para dele tomar conhecimento.
25.1.	Quanto à questão de que os fatos ocorridos terem sido comunicados aos superiores hierárquicos do setor em que ocorreu (cf. peça 25) , aos quais competiria, regimentalmente, a gestão dos estoques de medicamentos, não se vislumbrou sustentação para tal afastamento de responsabilização, tendo em vista que, nos termos do art. 9º, inc. II, da Lei 8.080/1990, a direção do SUS no âmbito do Distrito Federal é exercida pela SES/DF, o que permitiu concluir que responderia pela sua gestão o secretário de saúde à época dos fatos contestados, ainda que não tivesse praticado nenhum ato que tenha sido causa imediata do fato; cabia-lhe a supervisão dos atos de seus subordinados via sistema de controles internos, como tratado no item 20.1 acima. 
25.2.	Quanto à regra que responsabilizaria a Chefia do Setor, nos termos mesmos que o defendente transcreveu (peça 23, p. 14) , ela diz respeito a casos de medicamentos inservíveis por vencimento do prazo de validade, não se aplicando ao caso.
25.3.	Por outro lado, foi considerada relevante a informação de que o fato impugnado não chegou ao conhecimento oficial do Sr. José Rubens Iglesias. Em verdade, como descrito nos itens 18.1 e 18.2 acima, a posição final sobre a condição de inservíveis dos medicamentos só foi tomada em decorrência do Memo 442/2009-DIASF/SAS/SES/DF, de 15/6/2009 (peça 26, p. 3-5) , após apurações técnicas sobre a possibilidade ou impossibilidade de uso de medicamento junto a seus fornecedores e à Anvisa. 
25.3.1.	Tecnicamente, por ocasião da expedição do Memorando 0139/2008 - NUDIME/GEMEX/ DIASF/SAS, de 30/6/2009 (peça 26, p. 6) , ainda não havia uma posição técnica que desse por reconhecida a perda pela SES/DF, a demandar as providências cabíveis. Considerando que tal situação de perda só veio a se configurar em 15/6/2009 (cf. Memo 442/2009 acima) e só foi comunicada ao então gestor em 23/9/2009, o qual veio a autorizar a incineração de tais medicamentos (cf. peça 26, p. 64-67) , entendeu-se que não se poderia esperar atuação da administração anterior neste caso, pois, durante essa gestão anterior, as providências de configuração da extensão da perda/dano estavam em andamento, só vindo a configurar-se plenamente na administração seguinte, como dito acima, a quem caberia, por força do art. 143 da  Lei 8.112, de 11 de dezembro de 1990, a obrigação de promover a sua apuração imediata, mediante sindicância ou processo administrativo disciplinar, assegurada ao acusado ampla defesa e, por se tratar de irregularidade que causou prejuízo à Fazenda Pública, no dizer do  art. 84 do Decreto-Lei 200/1967, cabia à autoridade administrativa, sob pena de corresponsabilidade e sem embargo dos procedimentos disciplinares, tomar imediatas providências para assegurar o respectivo ressarcimento.
25.3.2.	Ainda que se tenha dito que não se poderia de pronto afastar a responsabilidade do gestor apenas por não ter praticado o ato imediato que gerou a perda, pois remanesceria a responsabilidade da gestão por força da sua responsabilidade pela implantação dos controles internos da unidade para supervisão de seus subordinados (culpa in vigilando) , tem-se que o sistema de controle interno funcionou, posto que se procedeu a apuração real do dano que, no entanto, levou mais de um ano. Quando chegou ao conhecimento do Secretário, momento em que dele se esperaria determinar a apuração dos fatos, o então Secretário omitiu-se, incorrendo em corresponsabilidade pela irregularidade que não determinou apuração. Nesses termos, acolheu-se o argumento de que o defendente não pôde agir por não ter sido provocado, por terem os fatos sido conclusos ao Secretário quando o defendente não mais Secretário era, de forma a afastar sua responsabilidade pela ocorrência em apreço e a respectiva imputação de débito.
26.	Considerando que cabia ao seu sucessor, Sr. Augusto Silveira de Carvalho, Secretário ao qual foi noticiado o resultado com a apuração efetiva da perda (peça 26, p. 65-66) , determinar a apuração de responsabilidade e que não há indícios, nos autos, de que o Sr. Augusto tenha adotado alguma medida para determinar a apuração de responsabilidades e tendo ele, somente, quando teve imputada esse irregularidade a si, rechaçado com o argumento de que a data da ocorrência não tinha se dado em sua gestão (cf. peça 2, p. 204) , entendeu-se que caberia chamar-lhe em audiência por não ter cumprido com a obrigação de promover a apuração imediata dos fatos levados ao seu conhecimento que resultaram na perda de medicamentos em apreço, mediante sindicância ou processo administrativo disciplinar, assegurada ao acusado ampla defesa e, por se tratar de irregularidade que causou prejuízo à Fazenda Pública, no dizer do art. 84 do Decreto-Lei 200/1967, para assegurar o respectivo ressarcimento.
26.1.	Concluiu-se, dessa forma, que o ex-Secretário de Estado da Saúde da Secretaria de Saúde do Distrito Federal, Augusto Silveira de Carvalho, CPF: XXX.964.781-XX, contribuiu, por omissão quanto à determinação da apuração dos fatos e identificação dos responsáveis, para o retardamento da caracterização da autoria e efetivação do ressarcimento da perda de 166 frascos de Interferon alfa peguilado 2b 100 mcg, 88 frascos de Imiglucerase 200 UI e 66 frascos de Triptorrelina 3,75 mg (com prejuízo avaliado em R$ 185.860,00, a considerar a data de 23/9/2009, data em que o fato chegou ao conhecimento do referido gestor) que estavam acondicionados em dois refrigeradores por se tratar de medicamentos que devem ser conservados a temperaturas entre 2º e 8º Celsius (cf. peça 26, p. 24) , refrigeradores esses que foram indevidamente desligados no período de 27 a 30/6/2008 e que não possuíam termômetros que permitissem saber a que temperatura foram encontrados e, por isso, não se teve como apurar suas respectivas estabilidades, resultando em conclusão, após estudos, da inservibilidade dos mesmos.
26.2.	Na condição de responsável pela direção dos Sistema Único de Saúde no âmbito do Distrito Federal, de autoridade responsável pelo controle das atividades da Secretaria de Estado da Saúde do Distrito Federal e proteção do patrimônio público respectivo por meio da determinação de apuração de responsabilidades por perdas impostas ao SUS sob sua direção, conforme art. 9º, inciso II, da Lei 8.080/1990, o Sr. Augusto Silveira de Carvalho deixou de promover ações com o fito de identificar responsáveis e obter ressarcimento aos cofres do FNS, resultando em prejuízo ao Erário federal, sem que se indicasse qualquer situação que justificasse a não adoção de tal conduta, em vez de adotar medidas que identificassem responsáveis e permitissem o ressarcimento pelos bens perdidos.
27.	Por outro lado, teve-se em vista que a perda mencionada se deu por ocasião do desligamento dos refrigeradores durante realização das obras no local em que estavam tais equipamentos (cf. itens 16 a 16.3) o que fundamentou a diligência ao Denasus para, em complemento ao Relatório de Auditoria Denasus 8495, de 7/12/2009, informasse o nome dos responsáveis pela obra (empresa executora e fiscal do contrato) que estava em andamento quando do desligamento das geladeiras do Núcleo de Dispensação de Medicamentos Excepcionais (Nudime) , em 27/6/2008, para fins de caracterização mais adequada da responsabilização pelo prejuízo associado à perda dos medicamentos por falta da respectiva refrigeração (cf. instrução, peça 32) .
28.	Também na instrução à peça 32, como já mencionado, foi feita a análise das alegações de defesa de Augusto Silveira de Carvalho em decorrência da não comprovação da boa e regular aplicação dos recursos repassados à Secretaria de Estado da Saúde do Distrito Federal, na modalidade fundo a fundo, à conta da Assistência Farmacêutica, durante o exercício de 2009, pela não apresentação da Autorização de Procedimentos de Alta Complexidade (APAC) , aplicativo de captação do atendimento ambulatorial no qual são registrados os procedimentos que exigem autorização previa do gestor local para sua execução pelo estabelecimento de saúde, documentação essencial para inclusão e monitoramento de pacientes conforme os protocolos clínicos e diretrizes terapêuticas/MS, em desatenção aos itens 11 e 19 da Portaria MS/GM 2577, de 27/10/2006 (revogada pela Portaria PRT GM/MS 2.981 de 26/11/2009, revogada pela Portaria 1.554, de 30/7/2013) , irregularidade essa referente à Constatação 47760 (peça 2, p. 42) que consiste na não comprovação do cumprimento dos Protocolos Clínicos e Diretrizes Terapêuticas do Ministério da Saúde - PCDT/MS e pertinência da cobrança dos procedimentos no sistema Autorização para Procedimentos de Alto Custo/Complexidade (APAC) . 
28.1.	A dispensação dos medicamentos do Componente Especializado da Assistência Farmacêutica (Ceaf) é precedida da formalização de um processo do paciente, o qual é avaliado por uma equipe técnica que verifica se a solicitação atende ao disposto nos Protocolos Clínicos e Diretrizes Terapêuticas do MS. Com o deferimento do processo, a APAC é autorizada e o medicamento pode ser dispensado, exigindo-se do paciente ou de seu representante legal a assinatura do Recibo de Medicamentos Especializados - RME, com o objetivo de comprovar a despesa, recibo esse que deve ser anexado ao processo do paciente e arquivado para efeito de auditoria (fluxo previsto na Portaria MS/GM 2577/2006 em vigor na época) (peça 3, p. 99-100) .
29.	A Equipe de Auditoria do Denasus solicitara, por meio do Comunicado de Auditoria de 3/9/2009, à SES/DF, que disponibilizasse 180 APAC com os respectivos documentos relacionados à dispensação dos medicamentos (peça 2, p. 4-7) . Foram apresentados documentos isolados, que não permitiram verificar o acompanhamento da evolução dos tratamentos, já que a SES/DF não arquivava os documentos dos usuários em pasta única. Desta forma, a análise da documentação apresentada não permitiu comprovar o cumprimento das Portarias MS/SAS 845/2002, referente ao tratamento da Hiperfosfatemia da Insuficiência Renal Crônica; MS/SAS 846/2002, referente ao tratamento da Esquizofrenia Refratária; MS/SAS 1013 e 1014/2002, referente ao tratamento da Distonia e Espasticidade Refratária; MS/SAS 858/2002, referente ao tratamento da Doença de Crohn; MS/SAS 471/2002, referente ao tratamento da Acromegalia; MS/SAS 843/2002, referente ao tratamento da Doença de Alzheimer; MS/SCTIE 67/2006, referente ao tratamento da Deficiência do Hormônio de Crescimento; MS/SAS 1015/2002, referente ao manejo das Dislipidemias; MS/SAS 470/2002, referente ao tratamento da Osteoporose e MSISAS 389/2002, referente ao tratamento da Acne Grave (v. peça 2, p. 42) .
29.1.	Como elemento agravante, teve-se que, à época da auditoria, havia desabastecimento de 36% dos medicamentos do CEAF. Dentre os itens faltosos, quatro deles (Tacrolimus cápsula 1mg, Sinvastativa comprimido 40 mg, Sinvastatina comprimido 20 mg e Risperidona comprimido 2 mg) foram distribuídos indevidamente para as unidades da rede de assistência do DF e dispensados em desacordo com a normatização, enquanto que os pacientes incluídos do CEAF ficaram desassistidos (peça 3, p. 100) .
30.	A então vigente Portaria MS/GM 2577/2006, em seu item 11, define que o fornecimento de medicamentos deverá obedecer aos critérios de diagnóstico, indicação e tratamento, inclusão e exclusão de pacientes, esquemas terapêuticos, monitoramento, acompanhamento e demais parâmetros contidos nos Protocolos Clínicos e Diretrizes Terapêuticas estabelecidos pelo Ministério da Saúde para os medicamentos de dispensação excepcional, de abrangência nacional. Já o item 19 da mesma Portaria informa que uma via dos documentos Laudo para Solicitação/Autorização de Medicamentos de Dispensação Excepcional, instituído por ato normativo específico da Secretaria de Atenção à Saúde (SAS/MS) - LME e Recibo de Medicamentos Excepcionais - RME, juntamente com cópias dos exames e demais documentos autorizadores de fornecimento do (s) medicamento (s) devem ser mantidos em arquivo na pasta do usuário, para efeitos de auditoria, sendo a destinação das demais vias dos documentos definidas de acordo com os fluxos e necessidades do gestor estadual.
30.1.	Ainda em análise da defesa do Sr. Augusto (peça 32) , consignou-se que as justificativas apresentadas pela Gerência de Medicamentos Excepcionais, no Relatório Complementar 8495 (peça 3 p. 19-20) , demonstraram a dificuldade da apresentação das Autorizações de Procedimento de Alta Complexidade (APAC) acompanhadas dos respectivos documentos relacionados à dispensação dos medicamentos, solicitadas pela auditoria do SUS. Considerando que não foi possível comprovar o cumprimento dos referidos Protocolos quanto à inclusão dos pacientes e monitorização dos tratamentos Clínicos e Diretrizes Terapêuticas do Ministério da Saúde/PCDT/MS, o Sr. Augusto Silveira de Carvalho foi responsabilizado pelo valor de R$ 319.448,38 (v. Relatório Complementar, peça 2, p. 125-139) .
30.1.1.	Anotou-se, naquela instrução, que o Relatório de Auditoria indicou que a ação de controle respectiva foi realizada no período de 14 a 18/9/2009 e não de 4 a 12/3/2009 como alegou o Sr. Augusto (v. peça 2, p. 4 e 8) . Ainda, registrou-se que a solicitação tinha sido feita com antecedência, em 3/9/2009 (v. peça 2, p. 6-7) , outorgando 15 dias para localização das APACs solicitadas, considerado tempo razoável para tanto, ainda que se tenha que os arquivos da SES/DF estivessem no Parque de Apoio do SIA e outra parte no CPD.
30.2.	Quanto ao fato de o Sr. Augusto atribuir a responsabilidade pelo fato à Subsecretaria de Saúde e suas subdivisões, a análise concluiu que tal alegação não se sustenta, considerando a sua responsabilidade como representante da instituição, a quem se dirige o pedido de documentos (cf. peça 2, p. 8) , e responsável pela direção do SUS no DF, nos termos do art. 9º, inc. II, da Lei 8.080/1990, e pela supervisão e controles internos da organização, conforme art. 13 do Decreto-Lei 200/1967.
30.3.	Acrescentou-se, naquela análise, que não foram juntados aos autos evidências de que os recursos tivessem sido aplicados conforme determina as normas concernentes; ainda, enfatizou-se que a auditoria ocorrera durante sua gestão, cabendo-lhe atender ao órgão de controle do Sistema de Auditoria do SUS previsto no art. 16, inciso XIX, da Lei 8.080/1990 nos prazos estabelecidos, motivo pelo qual o seu não conhecimento de que a equipe não havia sido atendida revela baixo comprometimento com o acompanhamento e atendimento às solicitações que lhe foram dirigidas, não sendo razoável que, por ter se omitido de acompanhar as respostas à Auditoria, o Sr. Augusto alegasse que só viera a tomar conhecimento de que não foi atendida tal solicitação quando recebera o relatório, após o término de sua gestão, quando não detinha mais a competência legal de agir. Se tivesse sido feito o acompanhamento das respostas à Auditoria durante os trabalhos de campo, teria podido agir prontamente e adotado as providências cabíveis no tempo adequado.
30.4.	Em relação ao Parecer Administrativo COADE/CGAUD/DENASUS 003/2013, de 26/8/2014 (peça 3, p. 99-100) , a análise frisou que ele foi emitido para expressar a análise da Equipe de Auditoria em relação à defesa apresentada pelo defendente às imputações feitas no Relatório de Auditoria. Já o Parecer Administrativo COADE/CGAUD/DENASUS 356, de 7/4/2014 (peça 3, p. 57-58) , ao mencionar trecho do Despacho 0522/SE/FNS/CGEOFC/CCONT, de 17/2/2014, reporta-se a uma irregularidade que a CCONT entendeu não ser possível de imputação de débito ("Distribuição de medicamentos do Componente de Medicamentos de Dispensação Excepcional, adquiridos com recursos federais, para unidades de rede assistencial onde a Portaria MS/GM nº 2577/2006 não é cumprida", v. peça 3, p. 53) e não à irregularidade em questão, não havendo suposto conflito de opiniões alegado pelo Sr. Augusto.
30.5.	Igualmente foi rejeitada a alegação pela aplicabilidade ao caso do Termo de Ajuste Sanitário, uma vez que houve imputação de débito por ato de omissão do gestor e não pelas irregularidades que citou. 
30.6.	A comunicação de futuras medidas de controle não afasta a irregularidade já ocorrida. É certo que não se espera do gestor que atue em todas as fases dos processos da entidade sob sua gestão, mas que atue com controles internos eficientes e busque apurar as irregularidades detectadas, sob pena de corresponsabilidade, nos termos dos arts. 13 e 84 do Decreto-Lei 200/1967. Sequer evidenciou que teria chegado a ordenar o cumprimento de ações que resultassem na apresentação dos documentos faltantes e nem que tenha adotado alguma medida para apurar a não localização de tais documentos, o que resulta, à luz dos dispositivos legais citados, sua corresponsabilidade pela irregularidade e o seu consequente débito. Como os documentos não foram apresentados, não há do que se falar em atestos falsos, que são examinados na presença do documento.
Audiência do Sr. Augusto Silveira de Carvalho
31.	O Sr. Augusto Silveira de Carvalho tomou ciência do ofício que lhe foi remetido, conforme documento constante da peça 39, tendo apresentado, tempestivamente suas razões de justificativa, conforme documentação integrante da peça 45.  
32.	O responsável foi ouvido em decorrência da omissão dele quanto à determinação da apuração dos fatos e identificação dos responsáveis pela perda de 166 frascos de Interferon alfa peguilado 2b 100 mcg e 88 frascos de Imiglucerase 200 UI e 66 frascos de Triptorrelina 3,75 mg (perda levada ao seu conhecimento em 23/9/2009) , os quais estavam acondicionados em dois refrigeradores por se tratar de medicamentos que devem ser conservados a temperaturas entre 2º e 8º Celsius, refrigeradores esses que foram indevidamente desligados no período de 27 a 30/6/2008 e que não possuíam termômetros que permitissem saber a que temperatura foram encontrados e, por isso, não se teve como apurar suas respectivas estabilidades, resultando em conclusão, após estudos, da inservibilidade dos mesmos.
Argumentos apresentados
33.	Após breve retrospectiva do histórico desta TCE (peça 45, p. 2) e da Auditoria do Denasus que lhe suscitou (peça 45, p. 3-5) , ressaltou o defendente que os fatos que ensejaram o perda dos medicamentos em apreço se deram dois meses antes da sua posse na Secretaria de Saúde do Distrito Federal ocorrida em 21/8/2008 e tal perda, como apontou o relatório de auditoria do Denasus, decorreria do fato de os recursos da Assistência Farmacêutica Básica não terem sido geridos com eficiência (como a falta de termômetros nas geladeiras para monitoramento dos medicamentos sugere) , razão pela qual, não deve ser responsabilizado pelo prejuízo identificado ocorrido em 30/6/2008 (peça 45, p. 5-6) .
34.	Apontou o defendente que as providências adotadas em relação ao fato que chegou ao seu conhecimento em 23/9/2009 tramitaram pela Subsecretaria de Atenção à Saúde e Unidade de Administração Geral, cujo despacho de 23/9/2009 informava as condições de inservibilidade dos medicamentos, sobre a responsabilidade por perda de validade de medicamentos, a baixa antecipada e equivocada do estoque dos medicamentos e a existência de justificativas para a incineração deles, além da convalidação, por essa unidade, da baixa mencionada, dado equívoco, para saneamento do processo. O defendente chama a atenção para a convalidação da Unidade de Administração Geral, diante das informações indicadas no processo respectivo (peça 45, p. 6-7) .
35.	No que diz respeito à apuração de responsabilidade, trouxe o defendente citação do art. 208, inciso VII, do Regimento Interno da Secretaria de Estado da Saúde do Distrito Federal, aprovado pela Portaria 40, de 23/7/2001, que atribui aos subsecretários a competência de sugerir ao Secretário de Estado da Saúde a instauração de processos administrativos disciplinares e de sindicância, para concluir que, considerando essa competência regimental e o fato de a Diretoria de Assistência Farmacêutica ter solicitado, apenas, "o recolhimento e incineração dos medicamentos", teria lhe cabido, então, "autorizar a incineração dos medicamentos" (peça 47, p. 7-8) .
36.	Acrescentou ter solicitado informações à Secretaria de Estado de Saúde, não tendo sido atendido até então (peça 45, p. 8) .
37.	Acrescentou o defendente que é impossível ao ordenador de despesas o acompanhamento e fiscalização de "todos os atos praticados no desempenho de rotinas internas, até mesmo pela complexidade estrutural da Secretaria de Saúde que conta com mais de 160 unidades administrativas vinculadas" e que há entendimento do TCU no sentido que que o ordenador de despesas não é passível de responsabilização "por atos praticados por subordinados que exorbitam as ordens recebidas", exceto em casos de dolo, conluio ou simulação (peça 45, p. 8) .
37.1.	Nesse contexto, declarou que sempre atuara dentro dos limites da legalidade, da probidade e da defesa da supremacia do interesse público e que atuou como secretário da Pasta da Saúde com compromisso de "gerir a coisa pública com responsabilidade, no desiderato de contribuir para solucionar problemas e questões crônicas que impediam a prestação de serviços com a qualidade que a sociedade brasiliense merece" (peça 45, p. 8-9) . 
38.	Ao final, considerando o que expôs, requereu o conhecimento das razões de justificativas e que fossem consideradas procedentes, com o reconhecimento da ausência de responsabilidade dele (peça 45, p. 9) . Fez juntada, em anexo às razões de justificativa, de cópia do despacho UAG/SES de 23/9/2009 (peça 45, p. 10-12) , dos pedidos de informações sobre o processo de apuração da perda dos medicamentos apresentados à SES/DF em 16/8/2019 (peça 45, p. 13) e 10/9/2009 (peça 45, p. 14-15) .
Análise
39.	Em relação ao prejuízo que a perda dos medicamentos causou à Administração Pública (item 33) , anote-se que ao responsável não está senda imputada a responsabilidade pelos atos que causaram tal prejuízo, mas sim por ter se omitido em determinar a apuração da responsabilidade por essa perda, como indicado no item 32 acima. Assim, por impertinência ao fato imputado, tem-se por prejudicada essa análise.
40.	Quanto às justificativas de que só lhe cabia autorizar a incineração dos medicamentos e não a determinação da apuração de responsabilidade por não ter sido provocado de ofício pelo subsecretário da área envolvida e por ter recebido pedido específico de autorização de incineração do setor competente (itens 34 e 35) , ressalte-se que a norma sobre a competência invocada (art. 208, inciso VII, do Regimento Interno da Secretaria de Estado da Saúde do Distrito Federal) indica que a faculdade de o subsecretário de sugerir sindicâncias e não responsabilidade exclusiva e o pedido de incineração dos medicamentos, ao tempo que solicitava tal autorização, fazia chegar ao conhecimento do defendente a noticia da perda. Diante desses fatos, em atenção ao art. 84 do Decreto-Lei 200/1967, cabia ao ora defendente, verificada a ocorrência de irregularidade de que resultou prejuízo para a Fazenda Pública, deveria, sob pena de corresponsabilidade e sem embargo dos procedimentos disciplinares, ter tomado imediatas providências para assegurar o respectivo ressarcimento. Assim sendo, rejeita-se essas justificativas.
41.	O defendente não esclareceu a relevância do atendimento dos pedidos de informações às SES-DF em relação as justificativas apresentadas (item 36) , motivo pelo qual também se tem por prejudicada a análise de tal colocação.
42.	Quanto aos argumentos da impossibilidade do ordenador de despesas tudo acompanhar e fiscalizar de seus subordinados e de ter sempre agido com responsabilidade perante a coisa pública (itens 37 e 37.1) , entenda-se não ter sido a causa de sua audiência a ausência de acompanhamento e fiscalização, mas sim de não ter determinado a apuração de responsabilidades quando dele tomou conhecimento, o que contradiz o argumento de ter sempre agido em defesa da coisa pública. Rejeitam-se, assim, tais razões de justificativas.
43.	Considerando a análise feita, considera-se que as razões de justificativas devem ser recebidas, mas integralmente rejeitadas, mantendo-se a imputação de responsabilidade em questão.
Diligência à SES/DF
44.	A Secretaria de Estado da Saúde do Distrito Federal tomou conhecimento do ofício que lhe foi remetido, conforme documento constante da peça 50 (reiterado nos termos do ofício acostado à peça 55) , em resposta do qual fez dois pedidos de prorrogação de prazo (cf. peças 52 e 54) e não mais se manifestou.  
44.1.	Em virtude do conhecimento da diligência feita ao SES/DF, veio aos autos manifestação do sr. Sharlon Marco Junqueiro, que se identificou como o executor do contrato 041/2006 (referente às obras no âmbito das quais as geladeiras teriam sido desligadas) , onde informou conhecimento da diligência do TCU, apresentou manifestações sobre o assunto nela tratado e juntou aos autos, como documentos de suporte à sua manifestação, as peças 57 a 70. Considerando o valor oficial dos documentos apresentados e a atenção ao princípio da verdade material, acolhemos essa manifestação como elemento auxiliar no esclarecimento dos fatos objeto da diligência, a subsidiar a análise dos fatos apurados no presente processo. Considerando o tempo decorrido sem outra manifestação da SESDF, tem-se por infrutíferas novas diligências, buscando-se a verdade com auxílio do que já se reuniu sobre o tema ora juntado nos presentes autos.
45.	A diligência em apreço fez solicitação, ao SES/DF, no sentido de que informasse o nome dos responsáveis pela obra (empresa executora e fiscal do contrato) que estava em andamento quando do desligamento das geladeiras do Núcleo de Dispensação de Medicamentos Excepcionais (Nudime) , em 27/6/2008, que resultou na perda dos medicamentos por falta da respectiva refrigeração, conforme apurado no Relatório de Auditoria Denasus 8495, de 7/12/2009, resultando na instauração da Tomada de Contas Especial 25000.005005/2017-14 do Fundo Nacional de Saúde, correspondente ao presente processo de TCE TC-Processo 005.542/2018-9 e outras informações ou documentos cabíveis à análise do presente processo.
Informações prestadas pelo sr. Sharlon Marco Junqueiro, por iniciativa própria
46.	O Sr. Sharlon foi a pessoa designada, na condição de funcionário da SES/DF, matrícula 136.064-7, pelo subsecretário de Apoio Operacional da Secretaria de Estado da Saúde do Distrito Federal como executor titular do contrato 041/2006-SES/DF celebrado entre o Distrito Federal, por intermédio da Secretaria de Estado de Saúde, e a empresa Vetorial Engenharia Ltda. O objeto desse contrato era a prestação de serviços de manutenção predial na RA I - Brasília (Centro) . Expressou entendimento que o fato de ter ocupado a função de executor do contrato não o torna responsável pela irregularidade em discussão (peça 57, p. 2) .
47.	No que diz respeito à apresentação de documentos e informações relevantes que contribuam para o deslinde da questão, informou que a atribuição de armazenar medicamentos, nos termos do art. 57, inciso V, do Regimento Interno da Secretaria de Saúde (aprovado pela Portaria 40, de 23/7/2001) , cabia à Gerência de Assistência Farmacêutica essa atividade. Além dessa gerência, também cabia essa responsabilidade à Gerência de Abastecimento responsável pela administração do estoque da Secretaria de Saúde e ao Núcleo de Recepção de Medicamentos e, nos termos dos arts. 18 e 22 do Decreto distrital 28.814, de 28/2/2008 (peça 57, p. 4-6) .
48.	Em seguida, comunicou que a obra teria sido concluída há, pelo menos, dezessete dias antes do ocorrido, considerando que a nota fiscal 0072, emitida pela Vetorial Engenharia Ltda. (peça 57, p. 10) , dela decorrente, está datada de 10/6/2008 (data, inclusive, do seu encaminhamento para a SES/DF para pagamento, nos termos do CV 050/2008 da Vetorial Engenharia Ltda., peça 57, p. 11) . Assim, não haveria embasamento fático para o memorando 0139/2008 - NUDIME/GEMEX/DIASF/SAS ter indicado que a perda dos medicamentos teria sido provocada durante a execução de serviços prestados no local onde estavam acondicionados esses medicamentos no dia 27/8/2008, pois a solicitação de pagamento só ocorre após a conclusão do serviço, em atenção aos arts. 62 e 63 da Lei 4.320/1964 (peça 57, p. 7-11) .
49.	O Sr. Sharlon apontou, ainda, possível divergência entre o Núcleo de Dispensação de Medicamentos Excepcionais e a Diretoria de Assistência Farmacêutica acerca do horário da ocorrência do problema. O Núcleo de Dispensação de Medicamentos Excepcionais, conforme registros no memorando 0139/2008, sugeriu que a data da ocorrência teria sido 27/6/2008 (suposto dia em que teriam sido instaladas divisórias no local) e que só teria sido percebido no dia 30/6/208, às 07h10. Já a Diretoria de Assistência Farmacêutica teria dito que os medicamentos ficaram 36 horas armazenados em local com problemas de refrigeração, conforme memorando 658/2008, o que indicaria o dia do problema como sendo o dia 28/6/2008. Adicionalmente, registrou que o Núcleo em questão teria informado que o plug da geladeira estava desligado, mas os documentos analisados (memorandos 0139/2008 e 658/2008) não esclarecem que o problema de refrigeração decorreu do desligamento do plug (intencional ou não) ou de defeito no freezer (peça 57, p. 11-13) .
50.	Ao final, requereu o recebimento dos esclarecimentos apresentados e a apuração da responsabilidade dos setores que possuíam "responsabilidade regimental de armazenar e administrar o estoque de medicamentos" (peça 57, p. 13) .
51.	Acompanhando sua manifestação, o Sr. Sharlon anexou:
	- Despacho SES/CONT/ASDOC, de 17/6/2020, da Assessoria de Acompanhamento de Diligências de Órgãos de Controle da Controladoria Setorial da Saúde da Secretaria de Estado da Saúde do DF, dirigido à Subsecretaria de Infraestrutura de Saúde (Sinfra/DF) para atendimento ao Ofício-TCU 14609/2019, reiterado pelo Ofício-TCU 28866/2020 (peça 58) ; cópia do Ofício-TCU/Seproc 14609/2019 (peça 59) ;
	- memorando-NUDIME/GEMEX/DIASF/SAS 0139/2008, de 30/6/2008 (peça 60; peça 71, p. 146-147) ;
	- designação do Sr. Sharlon Marcos Junqueira como executor titular do Contrato 041/2006-SES/DF, publicada em 18/5/2006 (peça 61) ;
	- CV 050/2008 da Vetorial Engenharia Ltda., de 10/6/2008, com pedido de pagamento da nota fiscal 0072 (peça 62) ;
	- nota fiscal 0072, de 10/6/2008 (peça 63) ;
	- Lei 4.320/1964 (peça 64) ; 
	- Regimento Interno da Secretaria de Estado da Saúde do DF, aprovado pelo Portaria 40, de 23/7/2001 (peças 65, 66 e 67) ;
	- decreto distrital 28.814, de 28/2/2008, que altera a estrutura e aprova novo regimento interno da Secretaria de Estado da Saúde do DF (peça 68) ; 
	- memo. 442/2009 DIASF/SAS/SES-DF, de 15/6/2009, que solicitou autorização para baixa no sistema informatizado de gestão de estoque e desfazimento dos medicamentos por incineração (peça 69) ;
	- memo. 658/2008-DIASF/SAS/SES-DF, de 18/9/2008, da Diretoria de Assistência Farmacêutica, com pedido de orientações (peça 70) ;
	- Ofício ?141/2020-SES/GAB, de 30/6/2020, do Secretário de Estado de Saúde do DF ao TCU, que aponta o contrato de manutenção predial 041/2006 como sendo o provável contrato do qual decorreriam os serviços durante os quais teriam sido praticados os atos que causaram prejuízo à conservação dos medicamentos e de que não foram encontradas ordens de serviço vigentes na área na data de 27/6/2008 que indicassem a execução de serviços no local (peça 71, p. 127-128) ;
	- Despacho SES/SINFRA, de 2/6/2020, solicitando manifestação do Engenheiro Sharlon sobre o Ofício 14609/2019 - TCU/Seproc (peça 71, p. 136-138) ;
	- Memorando 216/2020 - SES/GAB, de 12/5/2020, à Sinfra/SES e à SUAG/SES, com pedido de informações sobre a ocorrência de obras ou manutenção predial em andamento no dia 27/06/2008 no Hospital de Base do Distrito Federal (peça 71, p. 139-140) ;
	- memorando 504/2009-DISM/UAG/SES, de 8/7/2009, com pedido de autuação de processo do memorando 442/2009-DIASF/SAS/SES-DF (peça 71, p. 141-142) ;
	- portaria-SES 12, de 28/9/2000, sobre critérios para se considerar inservíveis e sujeitos a inutilização materiais médico hospitalares e medicamentos estocados nas Farmácias Hospitalares (peça 71, p. 145) ;
	- memorando 269/2008 GFISC/DIVISA/SVS/SES-DF, de 23/12/2008, em resposta ao memo. 658/2008-DIASF/SAS/SES, com respostas de fabricantes sobre a estabilidade dos medicamentos em questão (peça 71, p. 150-163) ;
	- termo de desinterdição dos medicamentos (peça 71, p. 158) ;
	- termo de vistoria de 24/9/2008 (peça 71, p. 159) ;
	- pedido de manifestação da Diretoria de Suporte Material (DISM) sobre pedido de desfazimento de medicamentos por incineração (peça 71, p. 165-196) ;
	- pedido de saneamento do processo de desfazimento (peça 71, p. 197) ;
	- Despacho DAF/SAS, de 27/8/2009, com pedido de incineração dos medicamentos (peça 71, p. 200-201) ;
		- Despacho UAG/SAS, de 23/9/2009, ao Secretário de Estado da Saúde, com pedido de incineração dos medicamentos (peça 71, p. 204-206) ;
	- Despacho do Secretário de Estado da Saúde autorizando a inutilização dos medicamentos (peça 71, p. 207) ;
	- despachos de implementação da determinação de inutilização dos medicamentos (peça 71, p. 208-216) ;
	- Despacho SES/SUAG/DFACC/GINFCC, de 25/5/2020, que indica que o contrato 041/2006-SES-CF com a Vetorial Engenharia Ltda. estava vigente em 27/6/2008 por força do terceiro termo aditivo feito a esse contrato, não havendo registros, na diretoria DFACC, de obras de manutenção predial na unidade onde se deu os acontecimentos em questão (ressalta que não era responsável pelo acompanhamento contratual, daí a ausência dessas informações) (peça 71, p. 221-222) .
Análise
52.	As informações e documentos trazidos aos autos pelo Sr. Sharlon permitiram identificar que havia, de fato, um contrato de manutenção predial vigente  no dia do suposto incidente que resultou na falha de refrigeração dos medicamentos em comento, causando a sua perda. Como exposto no item 46, tratava-se do Contrato 041/2006-SES/DF, firmado entre o Distrito Federal e a empresa Vetorial Engenharia Ltda. 
53.	Quanto às indicações das competências para armazenagem dos medicamentos sintetizadas no item 47, refogem à discussão em apreço, tendo em vista que se busca identificar aqueles que executaram os atos que redundaram na interrupção do processo de refrigeração. As normas citadas não permitem aferir se houve rotinas ou processos de controle infringidos, mas os fatos apontam para uma situação anormal decorrente de ação humana cujo autor não se identifica.
54.	As anotações sobre ter havido o encerramento das ações da empresa prestadora dos serviços em 10/6/2008, bem antes do dia indicado como aquele onde teriam sido praticados os atos que levaram à interrupção da refrigeração (27/8/2008, cf. item 48) , considerando ainda o ofício juntado à peça 71, p. 127-128, que apontou que não foram encontradas ordens de serviço vigentes na área na data de 27/6/2008 que indicassem a execução de serviços no local da referida empresa não permitem concluir que se poderia responsabilizar a empresa pelos danos identificados, e o despacho de peça 71, p. 221-222, sobre a ausência de registros de atuação contratual nessa data não possibilitam a responsabilização da empresa ou do fiscal do contrato (indicado como "executor", nos termos das informações prestadas) , já que não se comprovou que tenham estado no local em atividade contratual no mencionado dia 27/6/2008.
55.	A discussão de divergência de datas apontada pelo Sr. Sharlon (item 49) só reforça a indicação de que não houve uma apuração devida da ocorrência que pudesse trazer aos autos elementos consistentes sobre o fato.
56.	Em relação aos pedidos que fez, ainda que não cabíveis em virtude de instrumento utilizado (prestação de informações) , são absorvidos por esse processo que buscou, com os atos praticados até então, obter informações necessárias e suficientes para elucidar o ocorrido e identificar os responsáveis e a extensão de suas responsabilidades, não obtendo sucesso em relação a essa ocorrência de perda de medicamentos, pois nenhum dos esforços empreendidos permitiu-se chegar à certeza de quais foram os responsáveis diretos pela interrupção da refrigeração que resultou na perda dos medicamentos em comento.
57.	Os documentos apresentados, em boa parte, são documentos já enfrentados em outros momentos deste processo, por ocasião da análise dos documentos juntados durante a fase interna da TCE e ao longo do processo de saneamento dos atos na fase externa, completados por aqueles que vêm evidenciar o alegado pelo Sr. Sharlon.
58.	Por todo o exposto, considerando o saneamento dos autos por meio da audiência e da diligência realizada e as demais informações coligidas nos presentes autos, dar-se-á seguimento ao processo a partir do estado em que se encontra.
59.	Desse modo, propõe-se a reformulação à caracterização das irregularidades geradoras do dano ao erário apresentada no item 16 acima, nos seguintes termos:
59.1.	Ocorrência 1: perda de medicamentos adquiridos pelo Ministério da Saúde e distribuído à SESDF, por não comprovação da estabilidade devido ao acondicionamento sob condições desfavoráveis;
Valor histórico: R$ 185.860,00;
Dispositivos violados: item 14.2 do Manual de Boas Práticas para Estocagem de Medicamentos - Central de Medicamentos - CEME/MS; Portaria da SVS/MS 802/1998;
Responsável: não identificado
Condutas: não se aplica.
Evidência: Constatação 48231 do Relatório de Auditoria do Denasus (peça 2, p. 38-39) ;
59.2.	Ocorrência 2: Não comprovação da boa e regular aplicação dos recursos repassados à Secretaria de Estado da Saúde do Distrito Federal, na modalidade fundo a fundo, à conta da Assistência Farmacêutica, durante o exercício de 2009, pela não apresentação da Autorização de Procedimentos de Alta Complexidade (APAC) , aplicativo de captação do atendimento ambulatorial no qual são registrados os procedimentos que exigem autorização previa do gestor local para sua execução pelo estabelecimento de saúde, documentação essencial para inclusão e monitoramento de pacientes conforme os protocolos clínicos e diretrizes terapêuticas/MS;
Valor histórico: R$ 319.448,28;
Dispositivos violados: itens 11 e 19 da Portaria MS/GM 2577, de 27/10/2006;
Responsável: Sr. Augusto Silveira de Carvalho, na condição de Secretário de Estado da Saúde do Distrito Federal;
Condutas: Na condição de Secretário de Saúde do Distrito Federal (gestão 21/8/2008 a 1/12/2009) , deixou de comprovar a boa e regular aplicação dos recursos repassados pelo FNS, quando deveria ter apresentado as Autorizações de Procedimentos de Alta Complexidade- (APAC) , aplicativo de captação do atendimento ambulatorial no qual são registrados os procedimentos que exigem autorização previa do gestor local para sua execução pelo estabelecimento de saúde documentação comprobatória das despesas realizadas pela Secretaria de Estado da Saúde do Distrito Federal com recursos do Bloco: Assistência Farmacêutica;
Nexo de causalidade: A não comprovação da regularidade das operações realizadas , à conta da Assistência Farmacêutica, durante o exercício de 2009, pela não apresentação da Autorização de Procedimentos de Alta Complexidade (APAC) , importou em dano ao Erário federal, uma vez que, por falta de tal comprovação, tais pagamentos foram tidos como indevidos.
Culpabilidade: É dever elementar do servidor público a boa e regular execução de suas atribuições no sentido de propiciar a adequada contraprestação de serviços aos usuários do serviço público e o processamento das despesas com aplicação de recursos públicos em atenção às normas específicas a ele aplicáveis; não há, nos autos, elementos que permitam concluir pela ocorrência de boa-fé do responsável, sendo razoável afirmar, por outro lado, que era exigível do responsável conduta diversa daquela que adotou, consideradas as circunstâncias que o cercavam, pois deveria ter tomado as providências necessárias para garantir a comprovação do atendimento às condições de emissão das APACs em exame mediante a apresentação da documentação respectiva.
Evidência: Constatação 48760 do Relatório de Auditoria do Denasus (peça 2, p. 42) .
59.3.	Ocorrência 3: omissão quanto à determinação da apuração dos fatos e identificação dos responsáveis pela perda de 166 frascos de Interferon alfa peguilado 2b 100 mcg e 88 frascos de Imiglucerase 200 UI e 66 frascos de Triptorrelina 3,75 mg (perda levada ao seu conhecimento em 23/9/2009) , os quais estavam acondicionados em dois refrigeradores por se tratar de medicamentos que devem ser conservado a temperaturas entre 2º e 8º Celsius, refrigeradores esses que foram indevidamente desligados no período de 27 a 30/6/2008 e que não possuíam termômetros que permitissem saber a que temperatura foram encontrados e, por isso, não se teve como apurar suas respectivas estabilidades, resultando em conclusão, após estudos, da inservibilidade dos mesmos;
Condutas: Na condição de responsável pela direção dos Sistema Único de Saúde no âmbito do Distrito Federal, de autoridade responsável pelo controle das atividades da Secretaria de Estado da Saúde do Distrito Federal e proteção do patrimônio público respectivo por meio da determinação de apuração de responsabilidades por perdas impostas ao SUS sob sua direção, conforme art. 9º, inciso II, da Lei 8.080/1990, o Sr. Augusto Silveira de Carvalho não demonstrou ter adotado ações com o fito de identificar responsáveis  e obter ressarcimento aos cofres do FNS, sem que se indicasse qualquer situação que justificasse a não adoção de tal conduta, em vez de adotar medidas que identificassem responsáveis e permitissem o ressarcimento pelos bens perdidos;
Dispositivos violados: art. 84 do Decreto-Lei 200/1967.
Nexo de causalidade: A omissão em seu dever de apurar responsabilidades e buscar ressarcimento ao prejuízo causado pela perda dos medicamentos em apreço importou em infração ao seu poder-dever de proteção ao patrimônio público, uma vez que contribuiu para o retardamento da identificação dos responsáveis e do ressarcimento pela perda ocorrida em relação a medicamentos sob a guarda da Secretaria de Saúde do Distrito Federal.
Culpabilidade: é dever elementar do servidor público a boa e regular execução de suas atribuições no sentido de propiciar a adequada proteção ao patrimônio público em atenção às normas específicas a ele aplicáveis; não há, nos autos, elementos que permitam concluir pela ocorrência de boa-fé do responsável, sendo razoável afirmar, por outro lado, que era exigível do responsável conduta diversa daquela que adotou, consideradas as circunstâncias que o cercavam, pois deveria ter tomado as providências necessárias para garantir a apuração dos fatos referentes à perda dos medicamentos em apreço.
Evidências: 
	Formulário de Entrada de Medicamentos, peça 26, p. 7;
	Memorando 0139/2008 - NUDIME/GEMEX/DIASF/SAS de 30/06/2008, peça 26, p. 6;
	Termos de Interdição Cautelar da Subsecretaria de Vigilância à Saúde 55326, 55327 e 55328 de 01/10/2008, cf.  peça 26, p. 12;
	Memo 442/2009-DIASF/SAS/SES/DF, de 15/6/2009, peça 26, p. 3-5;
	Comunicado de Auditoria SEAUD/ES/MS 01/2009, de 3/9/2009, peça 2, p. 4-7;
	Autorização para incineração de medicamentos, peça 26, p. 67;
	Relatório de Auditoria do Denasus 8495, de 07/12/2009, peça 2, p. 12-82;
	Relatório Complementar de Auditoria do Denasus 8495, de 7/4/2010, peça 2, p. 83-140;
	Despacho 0522/SE/FNS/CGEOFC/CCONT, de 17/2/2014, peça 3, p. 53-55;
	Parecer Administrativo COADE/CGAUD/DENASUS 356, de 7/4/2014, peça 3, p. 57-58;
	Parecer Administrativo COADE/CGAUD/DENASUS 003/2013, de 26/8/2014, peça 3, p. 99-100;
	Alegações de defesa - José Rubens Iglesias (peças 23 a 28) ;
	Alegações de defesa - Augusto Silveira de Carvalho (peça 29) ;
Despacho do Secretário de Estado da Saúde de 23/9/2009, ref. Processo 060-008626/2009, peça 71, p. 2207;
Razões de Justificativa, peça 45;
CONCLUSÃO
60.	Em face da análise promovida nos itens 22 a 25.3.2, propõe-se acolher parcialmente as alegações de defesa apresentadas pelo Sr. José Rubens Iglesias, uma vez que foram suficientes para excluir sua responsabilidade.
61.	Por outro lado, Em face da análise apresentada nos itens 28 a 30.6, propõe-se a rejeição das alegações de defesa apresentadas por Augusto Silveira de Carvalho, uma vez que não foram suficientes para sanear por completo as irregularidades a ele atribuídas. 
62.	Ainda, em face da análise promovida nos itens 26 e 27, combinada com a feita nos itens 39 a 43, propõe-se rejeitar as razões de justificativa apresentadas por Augusto Silveira de Carvalho, uma vez que não foram suficientes para sanear por completo as irregularidades a eles atribuídas, de modo que suas contas devem ser julgadas irregulares. Propõe-se, ainda, em atendimento ao disposto no parágrafo único do art. 19 da Lei 8.443/1992, a aplicação da multa prevista no art. 58, inciso II, do mesmo normativo legal.
63.	Vale ressaltar que a jurisprudência pacífica nesta Corte é no sentido da imprescritibilidade das ações de ressarcimento ao erário (Súmula TCU 282) . Dessa forma, identificado dano ao erário, devese instaurar e julgar o processo de tomada de contas especial para responsabilizar seus agentes causadores, respeitando o direito ao contraditório e à ampla defesa, independentemente de quando ocorreram os atos impugnados.
64.	Verifica-se, ainda, que não houve a prescrição da pretensão punitiva em relação ao prejuízo causado pela perda dos medicamentos (ocorrência 1) , mas tal prescrição foi reconhecida em relação à ocorrência 2, conforme análise já realizada (item 20) . Acrescente-se que a omissão objeto da audiência (ocorrência 3) foi objeto de notificação inferior a dez anos, considerando a data da ocorrência em 23/09/2009 (dia do conhecimento da irregularidade cuja apuração de responsabilidade não foi determinada, v. peça 71, p. 207) e a do ato que autorizou a audiência em 30/5/2019 (peça 34) , o que implica em não aplicabilidade da prescrição da pretensão punitiva nesse caso igualmente.
65.	Os argumentos de defesa do Sr. Augusto Silveira de Carvalho, tanto em resposta à citação quanto em atendimento à audiência, não lograram afastar a responsabilidade do agente em apreço. Ademais, inexistem nos autos elementos que demonstrem sua boa-fé ou a ocorrência de outros excludentes de culpabilidade. Desse modo, suas contas devem, desde logo, ser julgadas irregulares, nos termos do art. 202, § 6º, do Regimento Interno/TCU, procedendo-se à sua condenação em débito e à aplicação da multa prevista no art. 57 da Lei 8.443/1992 pela não apresentação de documentação para inclusão e monitoramento dos pacientes, conforme os Protocolos Clínicos e Diretrizes Terapêuticas/MS e da multa prevista no art. 58, incisos I e II, da mencionada lei, pela omissão na apuração de responsabilidade pela perda dos medicamentos por falha na refrigeração deles. 
66.	Observou-se que nem o Denasus, nem a Secretaria de Saúde do Distrito Federal, nem os responsáveis e nem o informante trouxeram informações suficientes para a identificação dos responsáveis pela perda dos medicamentos por falha na refrigeração. Dada essa impossibilidade, entende-se que se deve considerar essas contas iliquidáveis por motivo de força maior, por ser materialmente impossível o julgamento de mérito, nos termos do art. 20 da Lei 8.443/1992.
67.	Segue, no Apêndice II, a Matriz de Responsabilização.
PROPOSTA DE ENCAMINHAMENTO
68.	Diante do exposto, submetemos os autos à consideração superior, propondo ao Tribunal:
	a) acolher as alegações de defesa apresentadas pelo responsável Sr. José Rubens Iglesias (CPF: XXX.547.008-XX) , promovendo sua exclusão desta relação processual;
	b) rejeitar as alegações de defesa e as razões de justificativa apresentadas pelo responsável Sr. Augusto Silveira de Carvalho (CPF: XXX.964.781-XX) ;
	c) com fundamento no art. 20 e 21 da Lei 8.443/1992, promover o trancamento das contas referentes à perda dos medicamentos, por iliquidáveis;
	d) com fundamento nos arts. 1º, inciso I, 16, inciso III, alínea "b" e "c", da Lei 8.443/1992 c/c os arts. 19, caput e parágrafo único, e 23, inciso III, da mesma Lei, e com arts. 1º, inciso I, 209, inciso II, 210, §§ 1º e 2º, e 214, inciso III, do Regimento Interno, que sejam julgadas irregulares as contas do Sr. Augusto Silveira de Carvalho (CPF: XXX.964.781-XX) , na condição de ex-secretário de estado da Saúde do Distrito Federal, e condená-lo ao pagamento da quantia a seguir especificada, com a fixação do prazo de quinze dias, a contar da notificação, para comprovar, perante o Tribunal (art. 214, inciso III, alínea "a", do Regimento Interno) , o recolhimento da dívida aos cofres do Fundo Nacional de Saúde, atualizada monetariamente e acrescida dos juros de mora, calculados a partir das datas discriminadas, até a data do recolhimento, na forma prevista na legislação em vigor:
	VALOR ORIGINAL (R$) 
	DATA DA OCORRÊNCIA

	4.411,68
	04/03/2009

	30,00
	04/03/2009

	75,00
	04/03/2009

	75,00
	04/03/2009

	75,00
	04/03/2009

	79,20
	04/03/2009

	272,10
	04/03/2009

	79,20
	04/03/2009

	272,10
	04/03/2009

	79,20
	04/03/2009

	79,20
	04/03/2009

	79,20
	04/03/2009

	153,60
	04/03/2009

	272,10
	04/03/2009

	312,40
	04/03/2009

	356,40
	04/03/2009

	397,60
	04/03/2009

	544,20
	04/03/2009

	544,20
	04/03/2009

	2.160,00
	04/03/2009

	2.838,83
	04/03/2009

	2.838,83
	04/03/2009

	2.941,12
	04/03/2009

	3.527,50
	04/03/2009

	4.411,68
	04/03/2009

	4.411,68
	04/03/2009

	4.411,68
	04/03/2009

	5.582,24
	04/03/2009

	5.582,24
	04/03/2009

	5.582,24
	04/03/2009

	5.582,24
	04/03/2009

	307,20
	04/03/2009

	2.838,83
	04/03/2009

	2.941,12
	04/03/2009

	756,28
	04/03/2009

	75,00
	04/03/2009

	153,60
	04/03/2009

	544,20
	04/03/2009

	544,20
	04/03/2009

	568,00
	04/03/2009

	852,00
	04/03/2009

	2.226,94
	04/03/2009

	2.226,94
	04/03/2009

	2.226,94
	04/03/2009

	2.226,94
	04/03/2009

	2.838,83
	04/03/2009

	2.838,83
	04/03/2009

	4.411,68
	04/03/2009

	5.582,24
	04/03/2009

	2.838,83
	04/03/2009

	3.025,12
	04/03/2009

	75,00
	04/03/2009

	756,28
	04/03/2009

	2.268,84
	04/03/2009

	3.025,12
	04/03/2009

	4.537,68
	04/03/2009

	5.293,96
	04/03/2009

	30,00
	04/03/2009

	30,00
	04/03/2009

	32,80
	04/03/2009

	5.293,96
	04/03/2009

	5.582,24
	04/03/2009

	75,00
	04/03/2009

	2.268,84
	04/03/2009

	75,00
	04/03/2009

	75,00
	04/03/2009

	75,00
	04/03/2009

	75,00
	04/03/2009

	75,00
	04/03/2009

	75,00
	04/03/2009

	79,20
	04/03/2009

	79,20
	04/03/2009

	79,20
	04/03/2009

	79,20
	04/03/2009

	79,20
	04/03/2009

	153,60
	04/03/2009

	158,40
	04/03/2009

	227,20
	04/03/2009

	2.160,00
	04/03/2009

	2.160,00
	04/03/2009

	2.226,94
	04/03/2009

	79,20
	04/03/2009

	153,60
	04/03/2009

	153,60
	04/03/2009

	158,40
	04/03/2009

	227,20
	04/03/2009

	241,40
	04/03/2009

	272,10
	04/03/2009

	272,10
	04/03/2009

	272,10
	04/03/2009

	272,10
	04/03/2009

	307,20
	04/03/2009

	312,40
	04/03/2009

	356,40
	04/03/2009

	397,60
	04/03/2009

	426,00
	04/03/2009

	544,20
	04/03/2009

	544,20
	04/03/2009

	544,20
	04/03/2009

	544,20
	04/03/2009

	544,50
	04/03/2009

	795,20
	04/03/2009

	852,00
	04/03/2009

	4.411,68
	04/03/2009

	1.411,00
	04/03/2009

	1.411,00
	04/03/2009

	2.160,00
	04/03/2009

	2.160,00
	04/03/2009

	2.160,00
	04/03/2009

	2.160,00
	04/03/2009

	2.160,00
	04/03/2009

	2.160,00
	04/03/2009

	2.160,00
	04/03/2009

	2.226,94
	04/03/2009

	2.226,94
	04/03/2009

	2.226,94
	04/03/2009

	2.226,94
	04/03/2009

	2.226,94
	04/03/2009

	2.226,94
	04/03/2009

	2.226,94
	04/03/2009

	2.226,94
	04/03/2009

	2.226,94
	04/03/2009

	2.838,83
	04/03/2009

	2.838,83
	04/03/2009

	2.838,83
	04/03/2009

	2.838,83
	04/03/2009

	2.838,83
	04/03/2009

	2.838,83
	04/03/2009

	2.838,83
	04/03/2009

	2.160,00
	12/03/2009

	2.160,00
	12/03/2009

	2.160,00
	12/03/2009

	2.160,00
	12/03/2009

	75,00
	12/03/2009

	795,20
	12/03/2009

	2.160,00
	12/03/2009

	1.411,00
	12/03/2009

	2.116,50
	12/03/2009

	3.527,50
	12/03/2009

	1.411,00
	12/03/2009

	1.411,00
	12/03/2009

	75,00
	12/03/2009

	75,00
	12/03/2009

	75,00
	12/03/2009

	75,00
	12/03/2009

	75,00
	12/03/2009

	356,40
	12/03/2009

	32,80
	12/03/2009

	4.411,68
	12/03/2009

	5.582,24
	12/03/2009

	2.941,12
	12/03/2009

	4.411,68
	12/03/2009

	5.582,24
	12/03/2009

	5.582,24
	12/03/2009

	30,00
	12/03/2009

	2.838,83
	12/03/2009

	2.838,83
	12/03/2009

	2.838,83
	12/03/2009

	2.838,83
	12/03/2009

	2.838,83
	12/03/2009

	568,00
	12/03/2009

	241,40
	12/03/2009

	426,00
	12/03/2009

	312,40
	12/03/2009

	756,28
	12/03/2009

	2.226,94
	12/03/2009

	5.307,96
	12/03/2009

	3.025,12
	12/03/2009

	2.226,94
	12/03/2009

	2.226,94
	12/03/2009

	2.226,94
	12/03/2009

	2.226,94
	12/03/2009

	2.226,94
	12/03/2009

	2.226,94
	12/03/2009

	2.226,94
	12/03/2009

	2.160,00
	12/03/2009

	2.116,50
	12/03/2009

	2.838,83
	12/03/2009

	2.838,83
	12/03/2009

	2.838,83
	12/03/2009

	2.838,83
	12/03/2009

	2.268,84
	12/03/2009

	79,20
	12/03/2009

	79,20
	12/03/2009

	79,20
	12/03/2009

	79,20
	12/03/2009

	79,20
	12/03/2009

	79,20
	12/03/2009

	79,20
	12/03/2009

	158,40
	12/03/2009

	272,10
	12/03/2009

	272,10
	12/03/2009

	272,10
	12/03/2009

	544,40
	12/03/2009

	153,60
	12/03/2009

Valor atualizado até 05/02/2021 : R$ 831.599,27 (peça 73) 
	e) aplicar ao Sr. Augusto Silveira de Carvalho (CPF: XXX.964.781-XX) , a multa prevista no art. 57 da Lei 8.443/1992 c/c o art. 267 do Regimento Interno, com a fixação do prazo de quinze dias, a contar da notificação, para comprovar, perante o Tribunal (art. 214, inciso III, alínea "a", do Regimento Interno) , o recolhimento da dívida aos cofres do Tesouro Nacional, atualizada monetariamente desde a data do acórdão até a do efetivo recolhimento, se for paga após o vencimento, na forma da legislação em vigor;
		f) aplicar ao Sr. Augusto Silveira de Carvalho (CPF: XXX.964.781-XX) , a multa prevista no art. 58, incisos I e II, da Lei 8.443/1992, c/c o art. 268, inciso I e II, do Regimento Interno, com a fixação do prazo de quinze dias, a contar da notificação, para comprovar, perante o Tribunal (art. 214, inciso III, alínea "a", do Regimento Interno) , o recolhimento da dívida aos cofres do Tesouro Nacional, atualizada monetariamente desde a data do acórdão até a do efetivo recolhimento, se for pagas após o vencimento, na forma da legislação em vigor;
	g) autorizar, desde logo, nos termos do art. 28, inciso II, da Lei 8.443/1992, a cobrança judicial das dívidas caso não atendidas as notificações;
	h) autorizar, caso seja de solicitado pelo responsável, o pagamento das dívidas em até 36 parcelas mensais e consecutivas, nos termos do art. 26 da Lei 8.443/1992 c/c o art. 217 do Regimento Interno, fixando-lhe o prazo de quinze dias, a contar do recebimento da notificação, para comprovar perante o Tribunal o recolhimento da primeira parcela, e de trinta dias, a contar da parcela anterior, para comprovar o recolhimento das demais parcelas, devendo incidir sobre cada valor mensal, atualizado monetariamente, os juros de mora devidos, na forma prevista na legislação em vigor;
	i) enviar cópia do Acórdão que vier a ser proferido ao Fundo Nacional de Saúde, à Secretaria de Estado da Saúde do Distrito Federal, Augusto Silveira de Carvalho (CPF: XXX.964.781-XX) e José Rubens Iglesias (CPF: XXX.547.008-XX) , para ciência.
j)	encaminhar cópia do Acórdão à Procuradoria da República no Distrito Federal, nos termos do § 3º do art. 16 da Lei 8.443/1992 c/c o § 7º do art. 209 do Regimento Interno do TCU, para adoção das medidas cabíveis, e aos responsáveis, para ciência, e comunicar-lhes que o relatório e o voto que a fundamentarem podem ser acessados por meio do endereço eletrônico www.tcu.gov.br/acordaos e que, caso haja interesse, o Tribunal pode enviar-lhe cópia desses documentos sem qualquer custo;
k)	 informar à Procuradoria da República no Estado no Distrito Federal que, nos termos do parágrafo único do art. 62 da Resolução TCU 259/2014, os procuradores e membros do Ministério Público credenciados nesta Corte podem acessar os presentes autos de forma eletrônica e automática, ressalvados apenas os casos de eventuais peças classificadas como sigilosas, as quais requerem solicitação formal." 
2.	O Ministério Público junto ao TCU divergiu pontualmente da unidade técnica, em parecer lavrado nos seguintes termos (peça 77) :
	"Trata-se de tomada de contas especial instaurada pelo Fundo Nacional de Saúde (FNS) , em desfavor de José Rubens Iglesias, na condição de Secretário de Estado da Saúde do Distrito Federal (gestão 17/6/2008 a 21/8/2008, peça 2, p. 144) , e Augusto Silveira de Carvalho, na condição de Secretário de Estado da Saúde do Distrito Federal (gestão 21/8/2008 a 23/11/2009, peça 2, p. 144) , em razão de não comprovação da boa e regular aplicação de recursos do Sistema Único de Saúde (SUS) repassados à Secretaria de Estado de Saúde do Distrito Federal (SES/DF) no exercício de 2008, tendo em vista a impugnação parcial das despesas realizadas com referidos recursos.
O processo se originou das constatações do Relatório de Auditoria 8495 (peça 2, p. 12-140) do Departamento Nacional de Auditoria do SUS (Denasus) , realizada na Secretaria de Estado da Saúde do Distrito Federal (SESDF) , com o objetivo de verificar a execução do Componente de Medicamentos de Dispensação Excepcional (CMDE) em suas diversas fases. 
A auditoria abrangeu o exercício de 2008 e constatou suposto dano ao erário de R$ 505.308,38 (v. peça 3, p. 21-44; peça 2, p. 14-25) , devido às seguintes irregularidades:
a) perda de medicamentos adquiridos pelo Ministério da Saúde e distribuído à SESDF, por não comprovação da estabilidade devido ao acondicionamento sob condições desfavoráveis;
b) distribuição de medicamentos do Componente de Medicamentos de Dispensação Excepcional, adquiridos com recursos federais, para unidades da rede assistencial onde a Portaria MS/GM 2577/2006 não é cumprida;
c) Não apresentação de documentação para inclusão e monitoramento dos pacientes, conforme os Protocolos Clínicos e Diretrizes Terapêuticas/MS.
A presente TCE foi instaurada em decorrência das irregularidades "a" e "c" listadas anteriormente. O Relatório do Tomador de Contas 13/2017 (peça 1, p. 13-31) , acompanhando entendimento do Denasus, atribuiu a responsabilidade pelos danos aos Srs. José Rubens Iglesias e Augusto Silveira de Carvalho, ambos na condição de ex-secretários de Saúde do Distrito Federal.
Na fase externa da TCE, a Unidade Técnica promoveu inicialmente a citação de José Rubens Iglesias e Augusto Silveira de Carvalho, Ofícios 2085 e 2087/2018 (peças 8 a 11) , mediante autorização do Relator, Ministro Augusto Nardes, de 2/10/2018 (peça 7) . Sinteticamente, as citações se deram nos seguintes termos (peça 4, p.11-20) :
d) Citação: 
i. José Rubens Iglesias, na condição de Secretário de Saúde do Distrito Federal (gestão 17/6/2008 a 21/8/2008) , pela perda de medicamentos adquiridos pelo Ministério da Saúde e distribuído à Secretaria de Estado da Saúde do Distrito Federal, face o acondicionamento dos medicamentos sob condições desfavoráveis, gerando prejuízo em valores históricos de R$ 185.860,00 (30/6/2008) , contrariando o item 14.2 do Manual de Boas Práticas para Estocagem de Medicamentos - Central de Medicamentos - CEME/MS, e ao art. 11, inciso V, da Portaria da SVS/MS nº 802/1998;
ii. Augusto Silveira de Carvalho, na condição de Secretário de Saúde do Distrito Federal (gestão 21/8/2008 a 1/12/2009) , pela não comprovação da boa e regular aplicação dos recursos repassados à Secretaria de Estado da Saúde do Distrito Federal, na modalidade fundo a fundo, à conta da Assistência Farmacêutica, durante o exercício de 2009, em valores históricos de R$ 319.448,38, pela não apresentação da Autorização de Procedimentos de Alta Complexidade (APAC) , aplicativo de captação do atendimento ambulatorial no qual são registrados os procedimentos que exigem autorização prévia do gestor local para sua execução pelo estabelecimento de saúde, documentação essencial para inclusão e monitoramento de pacientes conforme os protocolos clínicos e diretrizes terapêuticas/MS, em afronta Portaria MS/GM nº 2577/2006 em seus itens 11 e 19, revogada pela Portaria PRT GM/MS nº 2.981 de 26/11/2009, revogada pela Portaria 1.554, de 30/7/2013.
Após analisar as alegações de defesa trazidas aos autos pelos responsáveis, a Unidade Técnica sugeriu novas medidas saneadoras, sintetizadas abaixo (peça 32) , autorizadas pelo Titular da Unidade Técnica em 30/5/2019 (peça 34) :
e) Audiência de Augusto Silveira de Carvalho, na condição de ex-Secretário de Saúde do Distrito Federal, para que apresentasse razões de justificativa quanto à omissão em determinar a apuração dos fatos e identificação dos responsáveis pela perda de 166 frascos de Interferon alfa peguilado 2b 100 mcg e 88 frascos de Imiglucerase 200 UI e 66 frascos de Triptorrelina 3,75 mg (perda levada ao seu conhecimento em 23/9/2009) , os quais estavam acondicionados em dois refrigeradores por se tratar de medicamentos que devem ser conservado (sic) a temperaturas entre 2º e 8º Celsius, refrigeradores esses que foram indevidamente desligados no período de 27 a 30/6/2008 e que não possuíam termômetros que permitissem saber a que temperatura foram encontrados e, por isso, não se teve como apurar suas respectivas estabilidades, resultando em conclusão, após estudos, da inservibilidade dos mesmos;
f) Diligência ao Departamento de Auditoria do SUS (Denasus) , para que, em complemento ao Relatório de Auditoria Denasus 8495, de 7/12/2009, informasse o nome dos responsáveis pela obra (empresa executora e fiscal do contrato) que estava em andamento quando do desligamento das geladeiras do Núcleo de Dispensação de Medicamentos Excepcionais (Nudime) , em 27/6/2008, para fins de caracterização mais adequada da responsabilização pelo prejuízo associado à perda dos medicamentos por falta da respectiva refrigeração.
Em resposta à diligência, o Denasus respondeu que não possuía documentos sobre o assunto, mas que teria conhecimento da instauração de processo apuratório na secretaria de saúde do DF (SES/DF) . Já o ex-gestor apresentou suas razões de justificativa tempestivamente (peça 45) .
Ato contínuo, nova diligência foi realizada à SES/DF, que após pedidos consecutivos de dilação de prazo, não encaminhou resposta ao TCU.
Por outro lado, compareceu espontaneamente aos autos o Sr. Sharlon Marco Junqueira, que se identificou como o executor do contrato 041/2006 (referente às obras no âmbito das quais as geladeiras teriam sido desligadas) , onde informa ter conhecimento da diligência do TCU e sobre ela se manifesta voluntariamente, fazendo juntar aos autos documentos de suporte à sua manifestação (peças 57 a 70) .
Após analisar as razões de justificativa, alegações de defesa e demais elementos trazidos aos autos, a Unidade Técnica sugere ao final, em síntese (peça 74) :
g) acolher as alegações de defesa apresentadas por José Rubens Iglesias, promovendo sua exclusão desta relação processual; 
h) rejeitar as alegações de defesa e as razões de justificativa apresentadas por Augusto Silveira de Carvalho;
i) com fundamento no art. 20 e 21 da Lei 8.443/1992, promover o trancamento das contas referentes à perda dos medicamentos, por iliquidáveis; 
j) julgar irregulares as contas de Augusto Silveira de Carvalho, condenando-o ao pagamento do dano identificado referente às APACs com ausência de informações, e aplicando-lhe as multas previstas no artigos 57 e 58, incisos I e II, da Lei 8.443/1992.
Diante dos elementos pressentes nos autos, este representante do Ministério Público de Contas da União concorda parcialmente com a proposta da Unidade Técnica (peças 74-76) , pelas razões a seguir expostas.
***
Preliminarmente, diante das alegações apresentadas pelos responsáveis de que teria ocorrido a prescrição, deve-se avaliar eventuais reflexos, neste processo, do julgamento proferido em 17/4/2020 pelo STF no âmbito do referido tema.
O STF, ao julgar o mérito do referido Tema 899, tendo como leading case o RE 636.886, no qual se discutia o alcance da regra estabelecida no art. 37, § 5º, da Constituição Federal, relativamente a pretensões executórias fundadas em decisões condenatórias de Tribunal de Contas, fixou a seguinte tese, nos termos do voto do Ministro Alexandre de Moraes, relator do RE[footnoteRef:2]: "É prescritível a pretensão de ressarcimento ao erário fundada em decisão de Tribunal de Contas". [2:  O entendimento foi acompanhado pelos demais, ainda que com ressalvas pelos Ministros Luís Roberto Barroso e Gilmar Mendes.] 
A partir da leitura do voto proferido pelo Ministro Alexandre de Moraes, este membro do Ministério Público compreende que a decisão do STF não trata diretamente do andamento de TCEs no âmbito da Corte de Contas. Há que se diferenciar o âmbito de atuação do TCU do âmbito de atuação dos órgãos estatais que, após a formação do título executivo extrajudicial, exercerão a pretensão executória em juízo, como a Advocacia-Geral da União (AGU) (responsável pela cobrança de multas e débitos a serem recolhidos aos cofres da União, bem como de autarquias e fundações públicas federais) e os órgãos jurídicos próprios de entidades da Administração indireta que deles dispõem (a exemplo das sociedades de economia mista, empresas públicas e conselhos de classe) .
De todo modo, é possível constatar, à vista dos votos consignados no referido julgamento, que a interpretação conferida pela Corte Suprema à matéria constitucional, quanto à inteligência do art. 37, § 5º, da Constituição Federal[footnoteRef:3], é a da prescritibilidade, como regra, da pretensão de ressarcimento ao erário. Segundo constou do item 2 da ementa do acórdão, somente seriam imprescritíveis "as ações de ressarcimento ao erário fundadas na prática de ato de improbidade administrativa doloso tipificado na Lei de Improbidade Administrativa - Lei 8.429/1992" (grifo nosso) , conforme tese anteriormente definida na apreciação do Tema 897[footnoteRef:4]. [3:  Constituição Federal:"Art. 37 omissis (...) § 5º A lei estabelecerá os prazos de prescrição para ilícitos praticados por qualquer agente, servidor ou não, que causem prejuízos ao erário, ressalvadas as respectivas ações de ressarcimento." (grifo nosso) ]  [4:  "São imprescritíveis as ações de ressarcimento ao erário fundadas na prática de ato doloso tipificado na Lei de Improbidade Administrativa."] 
O prazo prescricional quinquenal adotado pelo Ministro Alexandre de Moraes, no julgamento do RE 636.886, por sua vez, guarda relação mais específica com a execução judicial de dívida ativa e decorre da aplicação da legislação federal infraconstitucional ao caso concreto sob análise pelo STF, extrapolando, assim, a matéria constitucional ali apreciada sob a sistemática da repercussão geral, não se revestindo do mesmo alcance ultra partes. Ademais, à vista dos demais votos lançados, observa-se que não há sequer uma opinião jurídica uníssona entre os ministros daquela Corte a respeito do cômputo do prazo de prescrição no âmbito do controle externo.
O processo de contas, de caráter não judicial, não se confunde com a execução judicial que pode ser deflagrada a partir do título executivo extrajudicial caracterizado pela decisão proferida pelo Tribunal de Contas, não podendo lhe ser transpostas, sem qualquer ponderação, as regras de prescrição que se aplicam à segunda.
Nesse sentido, ainda que nos pareça necessária a adequação da jurisprudência do TCU à tese fixada pelo STF no Tema 899, no sentido de incorporar o entendimento da prescritibilidade da pretensão ressarcitória, em revisão do entendimento consagrado na Súmula TCU 282[footnoteRef:5], não se mostra adequada a pronta transposição do prazo prescricional aplicado pelo Ministro Alexandre de Moraes, naquele caso concreto, à execução judicial, para a pretensão condenatória exercida por meio do processo de contas. [5:  "As ações de ressarcimento movidas pelo Estado contra os agentes causadores de danos ao era¿rio sa¿o [em quaisquer casos] imprescritíveis."] 
Assim, em coerência com o entendimento consolidado da Corte de Contas quanto à incidência do prazo geral de prescrição do art. 205 do Código Civil[footnoteRef:6], de dez anos, às sanções de sua competência, à falta de norma específica, entendemos que o mesmo pode ser estendido, por iguais razões, para a pretensão condenatória de fins ressarcitórios exercida no âmbito do processo de contas. [6:  Acórdão 1441/2016-TCU-Plenário (relator Ministro Benjamin Zymler; redator Ministro Walton Alencar Rodrigues) .] 
Em vista dos parâmetros acima apontados, verifica-se que para a irregularidade referente à perda de medicamentos por falha em seu resfriamento, o marco temporal inicial a ser considerado seria aquele em que o gestor efetivamente teve conhecimento sobre a inservibilidade dos medicamentos (deterioração do produto) , fato que ocorreu em 23/9/2009 (peça 26, p. 64-67) na gestão de Augusto Silveira de Carvalho, pois a partir desse momento seria possível determinar medidas apuratórias para identificar responsabilidades. 
Dessa forma, não há que se falar em prescrição no tocante ao Sr. José Rubens Iglesias, uma vez que a ele não deve ser atribuída responsabilidade de ressarcir o dano, pois exercera interinamente a função de secretário de saúde apenas entre 17/6/2008 a 21/8/2008, findando seu mandato cerca de um ano e um mês antes de se ter conhecimento da deterioração dos medicamentos, o que ocorreu somente na gestão do secretário sucessor.  
Portanto, em relação a essa irregularidade (perda de medicamentos por falha em seu resfriamento) , cabe avaliar a eventual incidência da prescrição tão somente para o ex-gestor Augusto Silveira Carvalho. Esse responsável foi notificado por meio de audiência, sendo descartada sua responsabilidade pelo prejuízo decorrente da deterioração dos medicamentos. Assim, não se aplica ao responsável a análise da prescrição da pretensão ressarcitória. 
Em relação à pretensão punitiva decorrente da audiência adicional, autorizada pelo relator em 30/5/2019 (peça 34) , decorrente de sua omissão em adotar medidas cabíveis frente ao conhecimento da irregularidade, ocorrida em 23/9/2009, verifica-se a não ocorrência da prescrição da pretensão punitiva.
Em relação à irregularidade concernentes às APACs, os supostos pagamentos irregulares ocorreram entre 4/3/2009 e 12/3/2009 (peça 4, p.12-17) , fatos considerados os marcos iniciais para contagem do prazo prescricional. Como o ato que autorizou a citação de Augusto Silveira Carvalho ocorreu em 2/10/2018 (peça 7) , verifica-se, igualmente, a não ocorrência da prescrição da pretensão ressarcitória e punitiva, ao contrário da conclusão da Unidade Técnica (peça 74, p.5, item 20) .
***
Feitas as considerações acima, sobre a prescrição, este representante do Parquet manifesta concordância com a proposta de exclusão de José Rubens Iglesias do rol de responsáveis da presente TCE, diante das evidências de que o fato danoso (perda de medicamentos por falha em seu resfriamento) só foi noticiado à Administração Pública, em verdade, mais de um ano após ele ter deixado a função de gestor interino da SES/DF, como bem ressaltou a Unidade Técnica no seguinte trecho (peça 32, p. 6) :
20.3. Por outro lado, é relevante a informação de que o fato impugnado não chegou ao seu conhecimento oficialmente. Em verdade, como descrito nos itens 17.1 e 17.2 acima, a posição final sobre a condição de inservíveis dos medicamentos só foi tomada em decorrência do Memo 442/2009- DIASF/SAS/SES/DF, de 15/6/2009 (peça 26, p. 3-5) , após apurações técnicas sobre a possibilidade ou impossibilidade de uso de medicamento junto a seus fornecedores e à Anvisa. Tecnicamente, por ocasião da expedição do Memorando 0139/2008 - NUDIME/GEMEX/DIASF/SAS, de 30/6/2009 (peça 26, p. 6) , ainda não havia uma posição técnica que desse por reconhecida a perda pela SES/DF, a demandar as providências cabíveis. Considerando que tal situação de perda só veio a se configurar em 15/6/2009 (cf. Memo 442/2009 acima) e só foi comunicada ao então gestor em 23/9/2009, o qual veio a autorizar a incineração de tais medicamentos (cf. peça 26, p. 64-67) , entende-se que não se poderia esperar atuação da administração anterior neste caso, pois, durante essa gestão anterior, as providências de configuração da extensão da perda/dano estavam em andamento, só vindo a configurar-se plenamente na administração seguinte, como dito acima, a quem caberia, por força do art. 143 da Lei 8.112, de 11 de dezembro de 1990, a obrigação de promover a sua apuração imediata, mediante sindicância ou processo administrativo disciplinar, assegurada ao acusado ampla defesa e, por se tratar de irregularidade que causou prejuízo à Fazenda Pública, no dizer do art. 84 do Decreto-Lei 200/1967, cabia à autoridade administrativa, sob pena de corresponsabilidade e sem embargo dos procedimentos disciplinares, tomar imediatas providências para assegurar o respectivo ressarcimento.
Em relação às propostas de responsabilização de Augusto Silveira Carvalho, discordamos, com as devidas vênias, da proposta de condená-lo em débito e de lhe aplicar multa pela irregularidade relativa à ausência de documentos nas Autorizações de Procedimentos de Alta Complexidade auditadas pelo Denasus (APAC) .
Inicialmente, para melhor entendimento dos fatos, torna-se relevante apresentar trechos da Portaria MS/GM 2577/2006, utilizada como fundamento para imputar ao responsável a responsabilidade pelo suposto dano identificado.
A Portaria MS/GM 2577/2006 prevê, no que interessa para o caso concreto:
II - DA SOLICITAÇÃO, DA AUTORIZAÇÃO E DO FORNECIMENTO DOS MEDICAMENTOS DO COMPONENTE DE MEDICAMENTOS DE DISPENSAÇÃO EXCEPCIONAL
11.  O fornecimento de medicamentos deverá obedecer aos critérios de diagnóstico, indicação e tratamento, inclusão e exclusão de pacientes, esquemas terapêuticos, monitoramento, acompanhamento e demais parâmetros contidos nos Protocolos Clínicos e Diretrizes Terapêuticas estabelecidos pelo Ministério da Saúde para os medicamentos de dispensação excepcional, de abrangência nacional.
12.  Para a autorização e o fornecimento dos medicamentos do CMDE serão considerados os seguintes instrumentos:
12.1  CNS - Cartão Nacional de Saúde - documento de identificação do usuário do SUS.
12.2  LME - Laudo para Solicitação/Autorização de Medicamentos de Dispensação Excepcional, instituído por ato normativo específico da Secretaria de Atenção à Saúde (SAS/MS) ;
12.3  RME - Recibo de Medicamentos Excepcionais, conforme Anexo IV a esta Portaria; e
12.4  APAC/MEIO MAGNÉTICO - Autorização de Procedimento de Alta Complexidade/Custo - instrumento disponível em meio magnético, para coleta de informações gerenciais e cobrança de procedimentos ambulatoriais de alta complexidade/custo e medicamentos de dispensação excepcional.
...
14.  A autorização de fornecimento pelo gestor estadual será dada mediante apresentação do Laudo para Solicitação/Autorização de Medicamentos de Dispensação Excepcional (LME) preenchido e assinado por profissional médico com especialidade compatível, reconhecida no referido órgão de classe, acompanhado dos demais documentos exigidos.
14.1 O médico deverá preencher o LME com o CID-10 que autoriza a dispensação do medicamento, conforme estabelecido no Anexo II à presente Portaria, que será considerado como CID-10 Principal;
14.2 O médico preencherá o LME com o CID-10 que complementa a informação do quadro clínico que motivou a prescrição do medicamento (considerado como CID-10 Secundário) , quando for o caso;
14.3 Caberá ao órgão autorizador avaliar as informações contidas no LME de acordo com os critérios estabelecidos no item 11 deste Anexo, com vistas a sua aprovação; e
14.4 Na autorização do LME deverá constar a assinatura do profissional autorizador e o número da APAC emitida.
16.  A dispensação dos medicamentos excepcionais ocorrerá mediante apresentação do LME, devidamente autorizado.
17.  No ato da dispensação do medicamento deverá ser emitido o Recibo de Medicamentos Excepcionais (RME) a ser assinado pelo usuário, contendo o número da APAC emitida, os medicamentos e as quantidades dispensadas.
18.  Cada usuário deve ter um cadastro único de documentos no Componente de Medicamentos de Dispensação Excepcional (CMDE) , independente do número de LMEs vigentes.
19.  Uma via dos documentos LME e RME, juntamente com cópias dos exames e demais documentos autorizadores do fornecimento do (s) medicamento (s) devem ser mantidos em arquivo na pasta do usuário, para efeitos de auditoria, sendo a destinação das demais vias dos documentos definidas de acordo com os fluxos e necessidades do gestor estadual.
20.  O processamento mensal da APAC no Sistema SIA/SUS deverá ser feito somente a partir da existência do RME assinado pelo usuário.  (destacamos) 
Da leitura do referido normativo, observa-se que o caminho entre a solicitação e a dispensação dos medicamentos aos pacientes é composto por etapas que exigem a atuação prévia de equipe médica da SES/DF sobre os pedidos de dispensação,  para avaliação do quadro clínico que motivou a prescrição do medicamento; a dispensação propriamente dita, com a emissão de documentos de controle (RME) ; a guarda de cópia dos documentos médicos e exames dos usuários, além dos demais documentos, em pastas individualizadas.
A portaria destaca ainda que os processamentos das APACs somente podem ser efetuados mediante a constatação da existência do RME, assinado pelo usuário, controle que, a nosso ver, contribui para o estabelecimento do nexo entre a despesa efetuada e a fonte de recursos.
Dito isso, passa-se a avaliar a irregularidade atribuída ao responsável (Constatação 47760) , descrita pelo Denasus (peças 2, p. 42; peça3, p.20) da seguinte forma:
Constatação: Não foi possível comprovar o cumprimento dos Protocolos Clínicos e Diretrizes Terapêuticas do Ministério da Saúde PCDT/MS quanto à inclusão dos pacientes e monitorização dos tratamentos.
Evidência: Com o objetivo de verificar o cumprimento dos PCDT/MS e a pertinência da cobrança dos procedimentos no sistema APAC, foram solicitados à SESDF que disponibilizasse 180 APAC com os respectivos documentos relacionados à dispensação dos medicamentos. Foram apresentados documentos isolados, que não permitiram verificar o acompanhamento da evolução dos tratamentos, já que a SESDF não arquiva os documentos dos usuários em pasta única.
Desta forma, a análise da documentação apresentada, não permitiu comprovar o cumprimento das Portarias MS/SAS 845/2002, referente ao tratamento da Hiperfosfatemia da Insuficiência Renal Crônica, MS/SAS 846/2002 referente ao tratamento da Esquizofrenia Refratária, MS/SAS 1013 e 1014/2002 referente ao tratamento da Distonia e Espasticidade Refratária, MS/SAS 858/2002 referente ao tratamento da Doença de Crohn , MS/SAS 471/2002 referente ao tratamento da Acromegalia, MS/SAS 843/2002 referente ao tratamento da Doença de Alzheimer, MS/SCTIE 67/2006 referente ao tratamento da Deficiência do Hormônio de Crescimento, MS/SAS 1015/2002 referente ao manejo das Dislipidemias, MS/SAS  470/2002 referente ao tratamento da Osteoporose, MSISAS 389/2002 referente ao tratamento da Acne Grave.
Da mesma forma, a Portaria MS/GM 2577/2006 em seu item 11, define que "O fornecimento de medicamentos deverá obedecer aos critérios de diagnóstico, indicação e tratamento, inclusão e exclusão de pacientes, esquemas terapêuticos, monitoramento, acompanhamento e demais parâmetros contidos nos Protocolos Clínicos e Diretrizes Terapêuticas estabelecidos pelo Ministério da Saúde para os medicamentos de dispensação excepcional, de abrangência nacional", o que motivou a proposição de ressarcimento ao Fundo Nacional de Saúde no valor de R$ 331.647,20.
Fonte da Evidência: Análise da documentação apresentada à equipe entre os dias 16 e 18/09/2009
Conformidade: Não Conforme
Justificativa: O auditado não se manifestou dentro do prazo estipulado. 
Análise da Justificativa: Não se aplica.
Acatado: Não 
Responsável: Augusto Silveira de Carvalho CPF: XXX.964.781-XX
Recomendação: Cumprir a Portaria MS/GM  2577/2006 em seu item 11, que define: "O fornecimento de medicamentos deverá obedecer aos critérios de diagnóstico, indicação e tratamento, inclusão e exclusão de pacientes, esquemas terapêuticos, monitoramento, acompanhamento e demais parâmetros contidos nos Protocolos Clínicos e Diretrizes Terapêuticas estabelecidos pelo Ministério da Saúde para os medicamentos de dispensação excepcional, de abrangência nacional". Ressarcir ao FNS o valor de R$ 331.647,20 as APAC emitidas sem que fosse possível comprovar o cumprimento dos PCDT/MS.  (destacamos) 
Em momento posterior, a SES/DF apresentou ao Denasus justificativas quanto à constatação anterior (peça 2, p.113-114) . Pela importância dos fatos para a avaliação do caso, reproduzi-lo-emos na íntegra:
Justificativa: Os arquivos de requerimentos de medicamentos excepcionais e dos recibos de dispensação estão em locais distintos, parte no parque de apoio e grande parte no antigo auditório do CPD, conforme fotos anexadas ao presente documento. 
Os arquivos do auditório foram violados, causando grande transtorno para a localização e consequentemente acesso aos documentos. O auditório está interditado por falta de segurança e limpeza, ficando impossível a localização dos documentos listados pela auditoria. Como não temos arquivo único, no momento, o controle da documentação é fracionado, e é arquivado de forma inadequada. Importante mencionar que com a mudança para nova área física, está situação estará sanada.
A Gerência de Medicamentos Excepcionais (GEMEX) anexou relação da APACs e dados de cada paciente individualmente, visando análise dessa equipe do DENASUS.
A GEMEX esclareceu que em virtude do curto espaço de tempo quando da visita dos auditores, foi impossível a localização dos requerimentos que estavam arquivados na GEMEXlDIASF/SAS/SES, pois para tal seria necessário suspender o atendimento, tendo em vista que o arquivo fica na área de atendimento ao usuário (fotos anexadas) . Os requerimentos localizados estão anexados ao presente, de acordo com a lista das APACs.
Quanto à localização dos outros documentos, fica impossível, pois o auditório do CPD está interditado e sem condições de segurança para a entrada. Os que estão no Parque de apoio do SIA, também, pois foram colocados em desordem, em uma área não adequada (que não era a original) pela equipe do SAMU, que ocupou o espaço ora destinado ao arquivo. 
Informamos ainda, que a mesma APAC foi listada mais de uma vez, pois os auditores estão computando em cada lançamento o valor mensal do procedimento, e na maioria dos casos as autorizações são para mais de um mês. 
Análise da Justificativa: A justificativa apresentada apenas corrobora a constatação da auditoria e não apresenta qualquer proposta de mudança em relação ao quadro atual, que já se perpetua pelo menos desde 2004. A equipe acatou a apresentação da documentação referente a 11 pacientes. (destacamos) 
Pode-se sintetizar que o motivo para imputar débito ao responsável seria a apresentação de documentos isolados, que não permitiram verificar o acompanhamento da evolução dos tratamentos, já que a SES/DF não arquivava os documentos dos usuários em pasta única.
Ponderamos, contudo, se os efeitos advindos da ausência de tais documentos seriam necessários e suficientes para considerar que os recursos públicos não foram devidamente aplicados e, consequentemente, atribuir a ocorrência de dano ao então Secretário de Saúde do DF.
Na visão deste representante do Parquet tal medida seria desproporcional e sem fundamentação jurídica. 
Vimos anteriormente que, dentre as regras previstas na Portaria GM/MS 2.577/2006, a autorização e fornecimento de medicamentos de dispensação excepcional se faz mediante os instrumentos previstos em seu item 12, a saber: CNS, LME, RME e APAC/MEIO MAGNÉTICO, observando os critérios previstos no item 11. E que o dispositivo violado apontado no ofício de citação foram os itens 11 e 19 da Portaria MS/GM 2577, de 27/10/2006.
Não há no referido normativo condicionamento para que o fornecimento dos fármacos dependa, exclusivamente, do cumprimento dos Protocolos Clínicos e Diretrizes Terapêuticas do Ministério da Saúde PCDT/MS, quanto à inclusão dos pacientes e monitorização dos tratamentos.
 Registre-se ainda que o relatório do Denasus não menciona a inexistência dos elementos necessários para autorização e fornecimento dos medicamentos do CMDE (CNS, LME, RME e APAC/MEIO MAGNÉTICO) , conforme previsto na Portaria GM/MS 2.577/2006.   
Mesmo que, por hipótese, tal exigência pudesse ser considerada a única capaz de motivar a autorização de fornecimento do CMDE, este representante do MPTCU consideraria desarrazoado e desproporcional atribuir ao gestor máximo da secretaria de saúde a responsabilidade pelo ato irregular e, mais ainda, a devolução integral dos recursos e a aplicação de multa individual, como se todos os medicamentos fornecidos tivessem sido desviados, ou como se fossem prescritos erroneamente.
A exclusão da responsabilidade do então secretário de saúde se faz necessária também porque, em sua posição de liderança máxima da unidade, encarregado de administrar vultosa receita em diversos programas de saúde, o referido dirigente não seria capaz de verificar detalhes documentais nas pastas dos usuários do CMDE, que segundo os responsáveis, atingiria a cifra de aproximadamente 20.000 cidadãos (peça 2, p.116-117) , cujo fornecimento dos medicamentos, presumivelmente, foram aprovados pelas instâncias decisórias inferiores, pois não se menciona a falta dos documentos  para autorização e fornecimento dos medicamentos do CMDE (CNS, LME, RME e APAC/MEIO MAGNÉTICO) .
Nesse aspecto advoga em favor do responsável o reconhecimento pelo próprio Denasus sobre a complexidade da estrutura organizacional da SES/DF, classificada como fragmentada e com muitos níveis hierárquicos, conforme Constatação 46660 (peça 2, p.15) .
Ademais, após análise dos elementos contidos nos presentes autos, este representante do Parquet não encontrou evidências do envolvimento ou participação do ex-secretário de saúde em atos que dificultassem a localização dos documentos, ou mesmo no eventual desaparecimento dos documentos que deveriam estar arquivados.
Ainda nesse hipótese, a responsabilidade por eventual dano, ou mesmo pelo cometimento de irregularidade, deveria ser apurada dentre aqueles que autorizaram o fornecimento hipoteticamente sem os documentos necessários, que, segundo o responsável, seria de competência da Diretoria de Procedimento de Alta Complexidade da Subsecretaria de Atenção à Saúde (peça 29, p.11) .
Essa medida estaria de acordo com o que preconiza o art. 80, do Decreto-lei 200/67, que dispõe em seu §2° que o ordenador de despesas, salvo conivência, não é responsável por prejuízos causados à Fazenda Nacional decorrentes de atos praticados por agente subordinado que exorbita das ordens recebidas. 
Tal apuração, no entanto, seria inócua, tendo em vista o longo lapso temporal decorrido do suposto fato, o que dificultaria, ou até mesmo impediria, a identificação dos responsáveis e o exercício da ampla defesa.
Apesar da ausência de documentos que comprovassem a inclusão e monitoramento dos pacientes na amostra auditada pelo Denasus, conforme os Protocolos Clínicos e Diretrizes Terapêuticas/MS, outro achado de auditoria da equipe do Denasus,  Constatação 48235, e as justificativas apresentadas pela SES/DF (peça 2, p.38-39) demonstram a preocupação  da SES/DF com o monitoramento dos pacientes:
Item: Protocolos Clínicos Constatação
Constatação: O sistema de regulação utilizado pela SESDF para análise da aplicação dos PCDT/MS, autorização e consequente dispensação dos medicamentos do CMDE é ineficiente. 
Evidência: Para a análise dos processos dos usuários o Núcleo de Autorização de Medicamentos Excepcionais - NAMEX, conta com os seguintes especialistas: um alergista, dois pneumologistas, um cardiologista, um dermatologista, dois endocrinologistas, dois gastroenterologistas, um hematologista. um nefrologista, dois neurologistas, um oftalmologista, dois pediatras, um ginecologista, dois reumatologistas. um psiquiatra e dois clínicos.
Apesar dos 22 profissionais, em suas diversas especialidades, a avaliação inicial e a monitorização, conforme recomendado petos PCDT/MS, ocorrem apenas para as solicitações de medicamentos para o tratamento da Acne grave, Psoriáse, lnfer1ilidade, Doença de Alzheimer, Doença de Parkinson e Hepatite pelo vírus C. Para os demais medicamentos, há apenas uma avaliação inicial. Desta forma, a SESIOF descumpre o disposto na Portaria MS/GM 2577/2006 em seu item 11. 
Vale ressaltar que os PCDT/MS foram elaborados com base nas melhores evidências científicas e submetidos à consulta pública antes de serem publicados. Um sistema bem regulado, além de promover o uso racional de medicamentos, evita a utilização inadequada de recursos públicos provocada pela manipulação do mercado pela indústria farmacêutica.
Fonte da Evidência: Constatação por ocasião da análise dos processos dos usuários nos dias 16, 17 e 18/09/2009 e relação dos médicos avaliadores fornecida em18/09/2009. 
Conformidade: Não Conforme
Justificativa: O auditado não se manifestou dentro do prazo estipulado.
...
Responsável: Augusto Silveira de Carvalho CPF: XXX.964.781-XX . 
Recomendação: Envidar esforços no sentido de avaliar os processos dos pacientes no início do tratamento, realizar a monitorização e a exclusão, conforme recomendado pelos PCDT/MS, a fim de cumprir o disposto na Portaria MS/GM 2577/2006 em seu item 11.
Após a conclusão do relatório do Denasus, a SES/DF apresentou justificativas sobre o referido achado, cuja analise foi feita em relatório complementar do Denasus. 
Para a Constatação 48235, a SES/DF afirmou estar estudando a adoção de medidas para implantar e implementar rotinas (como exames periódicos para a monitoramento, a cada 3 meses, com a apresentação de nova prescrição e exames, e em alguns casos mensalmente) a fim de dar cumprimento ao PCDT, mas que pela complexidade do tema, exigiria adequação gradativa dos procedimentos, zelando pela não interrupção dos tratamentos com medicamentos excepcionais dos cerca de 20.000 pacientes à época (peça 2, p.116-117) .
Por isso, não havendo a constatação de culpa grave cometida pelo responsável, não se justifica a imputação de dano e aplicação da multa sugerida pela Unidade Técnica, no que se refere à ausência de documentos nas APACs. Não ficou demonstrada a ocorrência de erro grosseiro por parte do responsável, nos termos previstos pelo art. 28 do Decreto-lei 4.657/1942 - LINDB (aquele que pode ser percebido por pessoa com diligência abaixo do normal ou que pode ser evitado por pessoa com nível de atenção aquém do ordinário, decorrente de grave inobservância de dever de cuidado) . 
Assim, afastado e débito em relação à irregularidade pela qual o responsável foi citado, suas contas devem ser julgadas regulares com ressalva.
Remanesce, no entanto, a responsabilidade de Augusto Silveira de Carvalho quanto à audiência relacionada à omissão em determinar a apuração dos fatos e identificação dos responsáveis pela perda de medicamentos de alto custo, os quais estavam acondicionados em dois refrigeradores indevidamente desligados.
Nesse ponto, este representante do Parquet comunga da análise e proposta de encaminhamento oferecida pela Unidade Técnica de rejeitar as razões de justificativas apresentadas e de aplicar a multa prevista no art. 58, inciso I, da Lei Orgânica do TCU. 
Diante de todo o exposto, este Representante do Parquet de Contas concorda parcialmente com a proposta única da Unidade Técnica (peças 74-76) , sugerindo, alternativamente, o seguinte encaminhamento:
a) acolher as alegações de defesa apresentadas por José Rubens Iglesias, promovendo sua exclusão desta relação processual;
b) com fundamento nos arts. 20 e 21, da Lei 8.443/1992, promover o trancamento das contas referentes à perda dos medicamentos, por iliquidáveis;
c) acolher as alegações de defesa apresentadas por Augusto Silveira de Carvalho, ex-Secretário de Saúde do Distrito Federal, relacionadas a supostas irregularidades nas APACs; 
d) rejeitar as razões de justificativa apresentadas por Augusto Silveira de Carvalho, ex-Secretário de Saúde do Distrito Federal, em relação à omissão em determinar a apuração dos fatos e identificação dos responsáveis pela perda de medicamentos de alto custo;
e) julgar irregulares as contas de Augusto Silveira de Carvalho, ex-Secretário de Saúde do Distrito Federal, com fundamento nos arts. 1º, inciso I, 16, inciso III, alínea "b", e 23, inciso III, da Lei 8.4431992;
f) em consequência, aplicar a Augusto Silveira de Carvalho, a multa prevista no art. 58, inciso I, da Lei 8.443/1992, c/c o art. 268, inciso I, do Regimento Interno, com a fixação do prazo de quinze dias, a contar da notificação, para comprovar, perante o Tribunal (art. 214, inciso III, alínea "a", do Regimento Interno) , o recolhimento da dívida aos cofres do Tesouro Nacional, atualizada monetariamente desde a data do acórdão até a do efetivo recolhimento, se for paga após o vencimento, na forma da legislação em vigor
g) autorizar, desde logo, nos termos do art. 28, inciso II, da Lei 8.443/1992, a cobrança judicial da dívida caso não atendidas as notificações;
h) enviar cópia do Acórdão que vier a ser proferido ao Fundo Nacional de Saúde e aos responsáveis, para ciência."
É o relatório.

Francisco das Chagas Jurema L de Melo (19.303/OAB-DF) e Marcio Flavio de Oliveira Souza (15.660/OAB-DF), representando José Rubens Iglesias; Fatima Lucia da Silva, representando Augusto Silveira de Carvalho.

Procurador Rodrigo Medeiros de Lima.

TOMADA DE CONTAS ESPECIAL. FUNDO NACIONAL DE SAÚDE. NÃO COMPROVAÇÃO DA BOA E REGULAR APLICAÇÃO DE RECURSOS DO SISTEMA ÚNICO DE SAÚDE - SUS. CITAÇÃO. ACOLHIMENTO DAS ALEGAÇÕES DE DEFESA DE UM DOS RESPONSÁVEIS. EXCLUSÃO DA RELAÇÃO PROCESSUAL. ACOLHIMENTO DAS ALEGAÇÕES DE DEFESA E DAS RAZÕES DE JUSTIFICATIVA DE OUTRO RESPONSÁVEL. CONTAS REGULARES, COM RESSALVA. CIÊNCIA.

TOMADA DE CONTAS ESPECIAL (TCE)

Secretaria de Controle Externo de Tomada de Contas Especial (SecexTCE).

Trago ao Colegiado tomada de contas especial instaurada pelo Fundo Nacional de Saúde (FNS) , em desfavor dos Srs. José Rubens Iglesias, na condição  de  Secretário de Estado da Saúde do Distrito Federal (gestão 17/6/2008 a 21/8/2008) , e Augusto Silveira de Carvalho, na condição de Secretário de Estado da Saúde do Distrito Federal (gestão 21/8/2008 a 23/11/2009) , em razão de não comprovação da boa e regular aplicação de recursos do Sistema Único de Saúde (SUS) repassados à Secretaria de Estado de Saúde do Distrito Federal (SES/DF) no exercício de 2008, tendo em vista a impugnação parcial das despesas realizadas com referidos recursos.
2.	No âmbito do Tribunal, instrução preliminar (peças 4/6) chamou os responsáveis em citação pelas irregularidades e condutas a seguir especificadas: 
"Responsável:  José Rubens Iglesias
Irregularidade: Perda de medicamentos adquiridos pelo Ministe¿rio da Sau¿de e distribui¿do a¿ Secretaria de Estado da Sau¿de do Distrito Federal, face acondicionamento dos medicamentos sob condic¿o¿es desfavora¿veis. 
Conduta: na condic¿a¿o de Secreta¿rio de Estado de Sau¿de do Distrito Federal (gesta¿o 21/8/2008 - 1/12/2009) : deixar que ocorresse perda de medicamentos adquiridos pelo Ministe¿rio da Sau¿de em face do acondicionamento dos medicamentos sob condic¿o¿es desfavora¿veis, quando deveria ter providenciado a troca dos equipamentos."
Responsável: Augusto Silveira de Carvalho
Irregularidade: Na¿o comprovac¿a¿o da boa e regular aplicac¿a¿o dos recursos repassados a¿ Secretaria de Estado da Sau¿de do Distrito Federal, na modalidade fundo a fundo, a¿ conta da Assiste¿ncia Farmace¿utica, durante o exerci¿cio de 2009, pela na¿o apresentac¿a¿o da Autorizac¿a¿o de Procedimentos de Alta Complexidade (APAC) , aplicativo de captac¿a¿o do atendimento ambulatorial no qual sa¿o registrados os procedimentos que exigem autorizac¿a¿o previa do gestor local para sua execuc¿a¿o pelo estabelecimento de sau¿de, documentac¿a¿o essencial para inclusa¿o e monitoramento de pacientes conforme os protocolos cli¿nicos e diretrizes terape¿uticas/MS .
Conduta: na condic¿a¿o de Secreta¿rio de Sau¿de do Distrito Federal (gesta¿o 21/8/2008 a 1/12/2009) : deixar de comprovar a boa e regular aplicac¿a¿o dos recursos repassados pelo FNS, quando deveria ter apresentado as Autorizac¿o¿es de Procedimentos de Alta Complexidade- (APAC) , aplicativo de captac¿a¿o do atendimento ambulatorial no qual sa¿o registrados os procedimentos que exigem autorizac¿a¿o previa do gestor local para sua execuc¿a¿o pelo estabelecimento de sau¿de documentac¿a¿o comprobato¿ria das despesas realizadas pela Secretaria de Estado da Sau¿de do Distrito Federal com recursos do Bloco: Assiste¿ncia Farmace¿utica."
3.	Posteriormente, ao analisar as alegações de defesa dos responsáveis (peças 32/34) , a unidade técnica identificou nova irregularidade atribuída ao Sr. Augusto Silveira de Carvalho e, em consequência, promoveu sua audiência, nos termos a seguir:
"b.1) Irregularidade: omissa¿o quanto a¿ determinac¿a¿o da apurac¿a¿o dos fatos e identificac¿a¿o dos responsa¿veis pela perda de 166 frascos de Interferon alfa peguilado 2b 100 mcg e 88 frascos de Imiglucerase 200 UI e 66 frascos de Triptorrelina 3,75 mg (perda levada ao seu conhecimento em 23/9/2009) , os quais estavam acondicionados em dois refrigeradores por se tratar de medicamentos que devem ser conservado a temperaturas entre 2o e 8o Celsius, refrigeradores esses que foram indevidamente desligados no peri¿odo de 27 a 30/6/2008 e que na¿o possui¿am termo¿metros que permitissem saber a que temperatura foram encontrados e, por isso, na¿o se teve como apurar suas respectivas estabilidades, resultando em conclusa¿o, apo¿s estudos, da inservibilidade dos mesmos;
Conduta: Na condic¿a¿o de responsa¿vel pela direc¿a¿o dos Sistema U¿nico de Sau¿de no a¿mbito do Distrito Federal, de autoridade responsa¿vel pelo controle das atividades da Secretaria de Estado da Sau¿de do Distrito Federal e protec¿a¿o do patrimo¿nio pu¿blico respectivo por meio da determinac¿a¿o de apurac¿a¿o de responsabilidades por perdas impostas ao SUS sob sua direc¿a¿o, conforme art. 9o, inciso II, da Lei 8.080/1990, o Sr. Augusto Silveira de Carvalho na¿o demonstrou ter adotado ac¿o¿es com o fito de identificar responsa¿veis e obter ressarcimento aos cofres do FNS, sem que se indicasse qualquer situac¿a¿o que justificasse a na¿o adoc¿a¿o de tal conduta, em vez de adotar medidas que identificassem responsa¿veis e permitissem o ressarcimento pelos bens perdidos". 
4.	Após analisar as razões de justificativa, alegações de defesa e demais elementos trazidos aos autos, a Unidade Técnica sugere ao final, em síntese:
	a) acolher as alegações de defesa apresentadas por José Rubens Iglesias, promovendo sua exclusão da relação processual; 
	b) rejeitar as alegações de defesa e as razões de justificativa apresentadas por Augusto Silveira de Carvalho;
	c) com fundamento no art. 20 e 21 da Lei 8.443/1992, promover o trancamento das contas referentes à perda dos medicamentos, por iliquidáveis; 
	d) julgar irregulares as contas de Augusto Silveira de Carvalho, condenando-o ao pagamento do dano identificado referente às APACs com ausência de informações, e aplicando-lhe as multas previstas no artigos 57 e 58, incisos I e II, da Lei 8.443/1992.
5.	O Ministério Público junto ao TCU concordou com o exame técnico no que tange ao Sr. José Rubens Iglesias, entretanto divergiu da proposta de condenar em débito e de aplicar multa proporcional ao dano ao Sr. Augusto Silveira de Carvalho, pela irregularidade relativa à ausência de documentos nas Autorizações de Procedimentos de Alta Complexidade auditadas pelo Denasus (APAC) . 
6.	Feita essa breve contextualização, passo a decidir.
7.	No mérito, acolho o exame elaborado pela SecexTCE, com o ajuste oferecido pelo Ministério Público junto ao TCU, cujos fundamentos incorporo às minhas razões de decidir, sem prejuízo de divergir pontualmente de ambos os pareceres no que tange ao exame das razões de justificativa do Sr. Augusto Silveira de Carvalho, conforme considerações a seguir.
8.	Em primeiro lugar, em linha convergente com ambos os pareceres, acolho a proposição de acolher as alegações de defesa do Sr. José Rubens Iglesias para excluí-lo da relação processual, diante das evidências de que o fato danoso (perda de medicamentos por falha em seu resfriamento) só foi noticiado à Administração Pública, em verdade, mais de um ano após ele ter deixado a função de gestor interino da SES/DF, como bem ressaltaram a Unidade Técnica e o Ministério Público junto ao TCU.
9.	No que tange à irregularidade pela qual foi citado o Sr. Augusto Silveira de Carvalho, relativa à na¿o comprovac¿a¿o da boa e regular aplicac¿a¿o dos recursos repassados a¿ Secretaria de Estado da Sau¿de do Distrito Federal, na modalidade fundo a fundo, a¿ conta da Assiste¿ncia Farmace¿utica, durante o exerci¿cio de 2009, pela na¿o apresentac¿a¿o da Autorizac¿a¿o de Procedimentos de Alta Complexidade (APAC) , peço vênias à SecexTCE para acompanhar o parecer do Ministério Público junto ao TCU.
10.	Com efeito, nesse ponto, concordo com o douto Parquet de que as circunstâncias dos autos demonstram ser a condenação do responsável medida desproporcional e sem fundamentação jurídica e, destarte, acolho o exame realizado pelo órgão ministerial no sentido de acolher as alegações de defesa do Sr. Augusto Silveira de Carvalho e julgar suas contas regulares com ressalva. A propósito, reproduzo excerto do parecer do MP/TCU que fundamenta o encaminhamento proposto, ao qual adiro:
"39.	Mesmo que, por hipótese, tal exigência pudesse ser considerada a única capaz de motivar a autorização de fornecimento do CMDE, este representante do MPTCU consideraria desarrazoado e desproporcional atribuir ao gestor máximo da secretaria de saúde a responsabilidade pelo ato irregular e, mais ainda, a devolução integral dos recursos e a aplicação de multa individual, como se todos os medicamentos fornecidos tivessem sido desviados, ou como se fossem prescritos erroneamente.
40.	A exclusão da responsabilidade do então secretário de saúde se faz necessária também porque, em sua posição de liderança máxima da unidade, encarregado de administrar vultosa receita em diversos programas de saúde, o referido dirigente não seria capaz de verificar detalhes documentais nas pastas dos usuários do CMDE, que segundo os responsáveis, atingiria a cifra de aproximadamente 20.000 cidadãos (peça 2, p.116-117) , cujo fornecimento dos medicamentos, presumivelmente, foram aprovados pelas instâncias decisórias inferiores, pois não se menciona a falta dos documentos  para autorização e fornecimento dos medicamentos do CMDE (CNS, LME, RME e APAC/MEIO MAGNÉTICO) .
41.	Nesse aspecto advoga em favor do responsável o reconhecimento pelo próprio Denasus sobre a complexidade da estrutura organizacional da SES/DF, classificada como fragmentada e com muitos níveis hierárquicos, conforme Constatação 46660 (peça 2, p.15) .
42.	Ademais, após análise dos elementos contidos nos presentes autos, este representante do Parquet não encontrou evidências do envolvimento ou participação do ex-secretário de saúde em atos que dificultassem a localização dos documentos, ou mesmo no eventual desaparecimento dos documentos que deveriam estar arquivados.
 (...) 
49.	Por isso, não havendo a constatação de culpa grave cometida pelo responsável, não se justifica a imputação de dano e aplicação da multa sugerida pela Unidade Técnica, no que se refere à ausência de documentos nas APACs. Não ficou demonstrada a ocorrência de erro grosseiro por parte do responsável, nos termos previstos pelo art. 28 do Decreto-lei 4.657/1942 - LINDB (aquele que pode ser percebido por pessoa com diligência abaixo do normal ou que pode ser evitado por pessoa com nível de atenção aquém do ordinário, decorrente de grave inobservância de dever de cuidado) . 
50.	Assim, afastado e débito em relação à irregularidade pela qual o responsável foi citado, suas contas devem ser julgadas regulares com ressalva."
11.	De outra forma, no que tange à proposta uniforme de rejeição das razões de justificativa do Sr. Augusto Silveira de Carvalho e imputação de multa, do art. 58, inciso II, da Lei 8.443/1992, em virtude da omissão quanto a¿ determinac¿a¿o para apurac¿a¿o dos fatos e identificac¿a¿o dos responsa¿veis pela perda de medicamentos, peço vênias a ambos os pareceristas por entender que a situação merece desfecho diverso do proposto.
12.	Ao analisar as razões de justificativa, a unidade instrutiva pronunciou-se nos seguintes termos:
"40. Quanto a¿s justificativas de que so¿ lhe cabia autorizar a incinerac¿a¿o dos medicamentos e na¿o a determinac¿a¿o da apurac¿a¿o de responsabilidade por na¿o ter sido provocado de ofi¿cio pelo subsecreta¿rio da a¿rea envolvida e por ter recebido pedido especi¿fico de autorizac¿a¿o de incinerac¿a¿o do setor competente (itens 34 e 35) , ressalte-se que a norma sobre a compete¿ncia invocada (art. 208, inciso VII, do Regimento Interno da Secretaria de Estado da Sau¿de do Distrito Federal) indica que a faculdade de o subsecreta¿rio de sugerir sindica¿ncias e na¿o responsabilidade exclusiva e o pedido de incinerac¿a¿o dos medicamentos, ao tempo que solicitava tal autorizac¿a¿o, fazia chegar ao conhecimento do defendente a noticia da perda. Diante desses fatos, em atenc¿a¿o ao art. 84 do Decreto-Lei 200/1967, cabia ao ora defendente, verificada a ocorre¿ncia de irregularidade de que resultou prejui¿zo para a Fazenda Pu¿blica, deveria, sob pena de corresponsabilidade e sem embargo dos procedimentos disciplinares, ter tomado imediatas provide¿ncias para assegurar o respectivo ressarcimento. Assim sendo, rejeita-se essas justificativas.
41. O defendente na¿o esclareceu a releva¿ncia do atendimento dos pedidos de informac¿o¿es a¿s SES-DF em relac¿a¿o as justificativas apresentadas (item 36) , motivo pelo qual tambe¿m se tem por prejudicada a ana¿lise de tal colocac¿a¿o.
42. Quanto aos argumentos da impossibilidade do ordenador de despesas tudo acompanhar e fiscalizar de seus subordinados e de ter sempre agido com responsabilidade perante a coisa pu¿blica (itens 37 e 37.1) , entenda-se na¿o ter sido a causa de sua audie¿ncia a ause¿ncia de acompanhamento e fiscalizac¿a¿o, mas sim de na¿o ter determinado a apurac¿a¿o de responsabilidades quando dele tomou conhecimento, o que contradiz o argumento de ter sempre agido em defesa da coisa pu¿blica. Rejeitam- se, assim, tais razo¿es de justificativas."
13.	Em primeiro lugar, relembro que remanesceu nos autos apenas esta apontada irregularidade, pela qual o responsável foi posteriormente chamado em audiência por omissão quanto a¿ determinac¿a¿o para apurac¿a¿o dos fatos e identificac¿a¿o dos responsa¿veis pela perda de medicamentos, em decorrência de problemas nos refrigeradores que foram indevidamente desligados e que na¿o possui¿am termo¿metros que permitissem saber a que temperatura foram encontrados e, por isso, na¿o se teve como apurar suas respectivas estabilidades, resultando em conclusa¿o, apo¿s estudos, pela sua inservibilidade.
14.	No contexto dos autos, ponderando as circunstâncias apontadas pelo responsável, em sede de razões de justificativa, considero que tais elementos militam em benefício do justificante, operando como atenuantes da sua conduta e que, ademais, tal ocorrência não contém grau de reprovabilidade suficiente para determinar a irregularidade das contas e imputação de multa pelo Tribunal, devendo ser caracterizada como ressalva. 
15.	Em seguida, em sintonia com o exame técnico, confirmo que, efetivamente, não ocorreu a prescrição da pretensão punitiva do Tribunal, uma vez que o responsável tomou conhecimento da irregularidade em 23/9/2009, enquanto o ato que autorizou a audiência se deu em 30/5/2019 (peça 34) .
16.	No entanto, inobstante não configurada a prescrição da pretensão punitiva na regra decenal ainda vigente no Tribunal (Acórdão 1.4412016-TCU-Plenário, relatoria do Ministro Benjamin Zymler) , concordo com o responsável que, no presente caso, o transcurso do prazo de mais de dez anos desde a ocorrência do fato (as geladeiras teriam sido inadvertidamente desligadas em 27/6/2008, conforme item 22 do relatório que antecede este voto) e o chamamento em audiência (30/5/2019) , aponta para possível prejuízo ao contraditório e à ampla defesa, considerando que o gestor exercia a função de Secretário de Saúde do Distrito Federal, portanto, responsável por todo o sistema público de saúde distrital do DF, por ocasião da ocorrência.
17.	A corroborar essa minha percepção, resgato informação evidenciada nas suas razões de justificativa (anexos 1 e 2) , que dão conta de que o justificante demandou, após chamado em audiência pelo TCU (ofício datado de 26/6/2019) , à Secretaria de Saúde do DF requerendo informações sobre os fatos em questão, sem resposta até então, verbis:
"Considerando que esse justificante somente nesse momento processual foi chamado a se pronunciar sobre a instaurac¿a¿o de processo administrativo, foram enderec¿ados expedientes a¿ Secretaria de Estado de Sau¿de, solicitando informac¿o¿es sobre os fatos sob exame, sem resposta ate¿ a presente data."
18.	No mesmo sentido, identifico informação coligida pela unidade instrutiva constante do relatório que antecede este voto:
"9.2. Em resposta a¿ dilige¿ncia promovida pela Secretaria de Controle Externo de Tomada de Contas Especial, por meio do Ofi¿cio 4090/2019 (pec¿as 36 e 37) , o Denasus/MS apresentou, intempestivamente, em 15/7/2019, resposta a¿ dilige¿ncia realizada, por interme¿dio do Ofi¿cio 292/2019/CGAUD/DENASUS/MS, de 8/7/2019 (cf. pec¿a 40) , informando na¿o ter encontrado documentos em seus arquivos que permitisses prestar as informac¿o¿es solicitadas e que, por ter conhecimento que haveria processo de apurac¿a¿o dos fatos em questa¿o em andamento junto a¿ SES/DF, promoveu solicitac¿a¿o, no mesmo dia 8/7/2019, perante a¿quela Secretaria, no sentido de obter as referidas informac¿o¿es."
19.	Ademais, tendo em conta o disposto no art. 22 da LINDB, considero razoável o argumento do responsável das dificuldades então enfrentadas em virtude da estrutura do órgão sob sua coordenação e da impossibilidade de o principal gestor acompanhar, com o nível de detalhe ora exigido pelo TCU, todos os atos praticados no desempenho de rotinas internas, ate¿ mesmo pela complexidade estrutural da Secretaria de Sau¿de que, à época, informam as razões de justificativa, contava com mais de 160 unidades administrativas vinculadas. Por oportuno, reproduzo dispositivo legal mencionado:
"Art. 22 Na interpretação de normas sobre gestão pública, serão considerados os obstáculos e as dificuldades reais do gestor e as exigências das políticas públicas a seu cargo, sem prejuízo dos direitos dos administrados."
20.	Digo isso porque considero razoáveis as razões de justificativa quando apresentam a dinâmica dos fatos desde a sua origem ate¿ chegar ao conhecimento do responsável, a demonstrar que a ocorrência, longe de caracterizar omissão, passou pela análise de duas unidades técnicas da Secretaria de Saúde, antes da ação do Secretário de Saúde, que ora se questiona:
"As provide¿ncias adotadas em relac¿a¿o ao fato desde a sua ocorre¿ncia ate¿ chegar ao conhecimento desse signata¿rio, em 23/09/2009 tramitaram no a¿mbito da Subsecretaria de Atenc¿a¿o a¿ Sau¿de e Unidade de Administrac¿a¿o Geral.
Despacho da UAG, de 23/09/2009 fundamentou a regularidade dos procedimentos adotados nos seguintes termos:
Em termos gerais, o tema e¿ tratado na PORTARIA N° 12, DE 28 DE SETEMBRO DE 2000, da Secretaria de Sau¿de, publicada no Dia¿rio Oficial do Distrito Federal - DODF n°. 188, em 29/09/2000. A aludida PORTARIA traz as regras necessa¿rias a inutilizac¿a¿o dos produtos considerados inserviveis, sendo oportuno transcrever alguns dispositivos, naquilo que interessa ao objeto do pedido, in verbis:
 (...) 
Registrou ainda:
Ademais, constam informac¿o¿es e justificativas do responsa¿vel pela Diretoria de Assiste¿ncia Farmace¿utica - DIASF/SAS/SES de que a baixa do estoque no sistema informatizado ja¿ foi efetuada equivocadamente, sendo assim solicitou apenas o recolhimento e incinerac¿a¿o dos medicamentos.
E concluiu:
Neste diapasa¿o, e a vista das informac¿o¿es contidas no presente processo, resta ao Chefe da Unidade de Administrac¿a¿o Geral no uso das atribuic¿o¿es contidas no artigo 63 do ANEXO V do decreto n° 28.814, de 29 de fevereiro de 2008, CONVALIDAR mediante ratificac¿a¿o, tendo em vista os esclarecimentos prestados pelo responsa¿vel da DIASF/SAS/SES - fls. 59/60, a baixa realizada por equivoco equivocadamente no Sistema Informatizado de Controle de Estoque desta Secretaria de Estado de Sau¿de do Distrito Federal - SES/DF dos medicamentos relacionados no documento de fl. 06.
Nesse contexto o ato foi convalidado pela Unidade de Administrac¿a¿o Geral que, diante de informac¿o¿es e provide¿ncias adotadas no a¿mbito da Subsecretaria de Atenc¿a¿o a¿ Sau¿de."
21.	Além disso, considero que atenua eventual falha do Secretário o argumento de que o Regimento Interno da Secretaria de Saúde do Distrito Federal, na ocasião, regulamentava os procedimentos em situações do gênero, estabelecendo as competências das Subsecretarias, a quem caberia a iniciativa de sugerir ao Secretário de Estado de Saúde a instauração de processos administrativos disciplinares e sindicâncias e, no caso destes autos, foi encaminhado apenas o recolhimento e incinerac¿a¿o dos medicamentos:
"3.2 - Compete¿ncia das Subsecretarias
Quanto a¿ apurac¿a¿o da responsabilidade destaca-se:
Art. 208. Aos Subsecreta¿rios compete:
[...]
III - expedir e assinar atos, ordens de servic¿os, editais e manuais de rotinas relativos a¿ sua a¿rea de atuac¿a¿o;
[...]
VII - sugerir ao Secreta¿rio de Estado de Sau¿de a instaurac¿a¿o de processos administrativos disciplinares e de sindica¿ncia;
[-]
Diante da compete¿ncia regimental das Subsecretarias envolvidas, bem como de que Diretoria de Assiste¿ncia Farmace¿utica - DIASF/SAS/SES solicitou apenas o recolhimento e incinerac¿a¿o dos medicamentos, signata¿rio, a¿ e¿poca, autorizar a incinerac¿a¿o dos medicamentos."
22.	Assim, acolho as razões de justificativa do Sr. Augusto Silveira de Carvalho e, destarte, pugno pelo julgamento de suas contas pela regularidade com ressalva, dando-lhe quitação.
23.	Por fim, deixo de acolher a proposta da unidade técnica, fundamentada no art. 20 e 21 da Lei 8.443/1992, de promover o trancamento das contas referentes à perda dos medicamentos, por iliquidáveis, por entender que a prestação de contas se refere à pessoa e não ao objeto, portanto nenhuma providência se faz necessária em relação à apontada ocorrência, até porque, desta feita, tal situação de fato foi objeto de acolhimento das correspondestes alegações de defesa.
	Ante o exposto, voto no sentido de que o Tribunal adote a deliberação cuja minuta submeto ao Colegiado.
TCU, Sala das Sessões, em 24 de maio de 2022.
Ministro JOÃO AUGUSTO RIBEIRO NARDES
Relator